ACORDAO-COMPLETO-2293869

ACÓRDÃO 9431/2020 ATA 31/2020 - SEGUNDA CÂMARA

VISTOS, relatados e discutidos estes autos de Tomada de Contas Especial (TCE) instaurada pelo Ministério do Turismo (MTur) , em desfavor do Sr. João Clemente Neto, em razão de irregularidades no encaminhamento da documentação complementar da prestação de contas do Convênio 563/2009, firmado com o Município de Sapé-PB, no valor de R$ 419.298,20, sendo R$ 400.000,00 repassados pelo órgão concedente em 8/9/2009 e R$ 19.298,20 a título de contrapartida, tendo por objeto apoiar a realização do projeto "São João";
ACORDAM os Ministros do Tribunal de Contas da União, reunidos em Sessão da 2ª Câmara, ante as razões expostas pelo Relator, e com fundamento nos arts. 1º, inciso I; 12, § 3º; 16, inciso III, alíneas b e c e § 2; 19, parágrafo único; e 23, inciso III, da Lei 8.443/1992, em:
9.1. rejeitar as alegações de defesa de João Clemente Neto;
9.2. acatar as razões de justificativa de Marta Feitosa Lima Rodrigues;
9.3. rejeitar as razões de justificativa de Manoelina Pereira Medrado e de Mário Augusto Lopes Moyses;
9.4. julgar irregulares as contas do Sr. João Clemente Neto e condená-lo ao pagamento da quantia de R$ 400.000,00 (quatrocentos mil reais) , fixando-lhe o prazo de 15 (quinze) dias, a contar da notificação, para que comprove, perante o Tribunal (art. 214, inciso III, alínea "a", do Regimento Interno) , o recolhimento da dívida aos cofres Tesouro Nacional, atualizada monetariamente e acrescida dos juros de mora, calculados a partir de 8/9/2009, até a data do recolhimento, na forma prevista na legislação em vigor, abatendo-se, na oportunidade, os valores já ressarcidos;
9.5. aplicar ao Sr. João Clemente Neto, a multa prevista no art. 57 da Lei 8.443/1992, no valor de R$ 72.000,00 (setenta e dois mil reais) , fixando-lhe o prazo de 15 (quinze) dias, a contar da notificação, para que comprove perante o Tribunal (art. 214, inciso III, alínea "a" do Regimento Interno) , o recolhimento do valor ao Tesouro Nacional, atualizado monetariamente desde a data do presente Acórdão até a do efetivo pagamento, caso quitada após o vencimento, na forma da legislação em vigor;
9.6. aplicar, individualmente, à Sra. Manoelina Pereira Medrado e ao Sr. Mário Augusto Lopes Moyses a multa prevista no art. 58, incisos II, da Lei 8.443, de 1992, nos valores a seguir especificados, com a fixação do prazo de 15 (quinze) dias, a contar das notificações, para comprovarem, perante o Tribunal (art. 214, inciso III, alínea "a", do Regimento Interno-TCU) , o recolhimento da multa aos cofres do Tesouro Nacional, atualizada monetariamente desde a data deste Acórdão, até a do respectivo recolhimento, se for paga após o vencimento, na forma da legislação em vigor:
	Responsáveis 
	Valor da multa 

	Mário Augusto Lopes Moyses.
	R$ 20.000,00

	Manoelina Pereira Medrado
	R$ 15.000,00

9.7 autorizar, antecipadamente, caso seja requerido, o pagamento das dívida decorrente em até 36 (trinta e seis) parcelas mensais e consecutivas, nos termos do art. 26 da Lei 8.443/1992, c/c o art. 217 do Regimento Interno/TCU, fixando-se o vencimento da primeira parcela em 15 (quinze) dias, a contar do recebimento da notificação, e o das demais a cada 30 (trinta) dias, devendo incidir sobre cada uma os encargos devidos, na forma prevista na legislação em vigor, alertando os responsáveis que a falta de comprovação do recolhimento de qualquer parcela importará o vencimento antecipado do saldo devedor, nos termos do art. 217, § 2º, do Regimento Interno-TCU;
9.8. autorizar a cobrança judicial da dívida, caso não atendida a notificação, nos termos do art. 28, inciso II, da Lei 8.443/1992;
	9.9 encaminhar cópia do Acórdão, bem como do Relatório e Voto que o fundamentam, à Procuradoria da República no Estado da Paraíba, nos termos do § 3º, do art. 16, da Lei 8.443/1992.

Tomada de Contas Especial (TCE) Tomada de Contas Especial (TCE) instaurada pelo Ministério do Turismo (MTur), em desfavor do Sr. João Clemente Neto, em razão de irregularidades no encaminhamento da documentação complementar da prestação de contas do Convênio 563/2009, firmado com o Município de Sapé-PB, no valor de R$ 419.298,20, sendo R$ 400.000,00 repassados pelo órgão concedente em 8/9/2009 e R$ 19.298,20 a título de contrapartida, tendo por objeto apoiar a realização do projeto São João.

Segunda Câmara

Prefeitura Municipal de Sapé - PB.

3. Interessados/Responsáveis:
3.1. Interessado: Ministério do Turismo (CNPJ 05.457.283/0001-19).
3.2. Responsáveis: João Clemente Neto (CPF XXX.066.574-XX), Manoelina Pereira Medrado (CPF XXX.428.531-XX); Mário Augusto Lopes Moysés (CPF XXX.055.648-XX) e Marta Feitosa Lima Rodrigues (CPF XXX.407.093-XX).

13.1. Ministros presentes: Ana Arraes (Presidente), Augusto Nardes, Aroldo Cedraz (Relator) e Raimundo Carreiro.
13.2. Ministros-Substitutos presentes: Marcos Bemquerer Costa e André Luís de Carvalho.

ACORDAO-COMPLETO-2524651

Acórdão 7172/2022 - Segunda Câmara

AROLDO CEDRAZ

Trata-se de Tomada de Contas Especial instaurada pelo Ministério do Turismo (MTur) , em desfavor do Sr. João Clemente Neto, na condição de prefeito municipal de Sapé - PB (gestão 2009-2012) , em razão do não encaminhamento da documentação exigida para a prestação de contas dos recursos repassados à entidade por força do Convênio 563/2009 (Siconv 703835/2009) , celebrado entre o Ministério do Turismo e o aludido município, que teve por objeto incentivar o turismo, por meio da realização do projeto "São João", conforme Plano de Trabalho, a ser realizado no período de 24 a 28/6/2009 (Peça 2, p.11-12) .
2.	No âmbito deste Tribunal, após regular tramitação, a Secretaria de Controle Externo de Tomada de Contas Especial (SecexTCE) analisou o feito, no mérito, cuja instrução, por esclarecedora, reproduzo abaixo como parte deste Relatório (Peças 56 a 58) :
	"[...] HISTÓRICO 
3.	Conforme disposto na cláusula quinta do termo de convênio (peça 2, p.32-33) , foram previstos R$ 419.298,20 para a execução do objeto, dos quais R$ 400.000,00 seriam repassados pelo concedente, e R$ 19.298,20 corresponderiam à contrapartida. 
4.	Os recursos federais foram repassados mediante as ordens bancárias 2009OB801236, no valor de R$ 300.000,00, e 2009OB801237, no valor de R$ 100.000,00, ambas de 8/9/2009 (peça 2, p.46) . 
5. 	O ajuste vigeu de 24/6/2009 a 1/11/2009, e previa a apresentação da prestação de contas até 1/11/2009 (peça 3, p.101-102) .   
6.	No relatório do tomador de contas de 7/1/2015 (peça 3, p. 78-82) , foi registrada a responsabilidade do ex-prefeito, Sr. João Clemente Neto, pelo dano causado ao erário, consubstanciada na impugnação integral dos recursos repassados no âmbito do Convênio 563/2009, no valor original de R$ 400.000,00. 
7. 	A Controladoria-Geral da União pronunciou-se pela irregularidade das contas, consoante exposto no Relatório de Auditoria, no Certificado de Auditoria e no Parecer do Dirigente, todos sob o n. 1255/2015 (peça 3, p. 107-112) . Em seguida, a autoridade ministerial atestou haver tomado conhecimento das conclusões contidas nos mencionados documentos (peça 3, p.117) .
EXAME TÉCNICO
8.	Em cumprimento ao despacho do Secretário da Secex/PR (peça 6) , foi promovida a citação do Sr. João Clemente Neto mediante o Ofício 0756/2016-TCU/SECEX-PR, de 1/7/2016 (peça 35) .
9.	Efetuou-se, ainda, a audiência das Sras. Marta Feitosa Lima Rodrigues e Manoelina Pereira Medrado e do Sr. Mário Augusto Lopes Moyses, por meio dos Ofícios 0433, 0434 e 0435/2016-TCU/SECEX-PR (peças 10 a 12) , todos datados de 20/4/2016.
10. 	Os aludidos responsáveis tomaram ciência dos ofícios que lhes foram remetidos, tendo apresentado suas alegações de defesa/razões de justificativa, conforme discriminado a seguir:
	Responsável
	Ofício citação/audiência
	Peça
	Ciência AR 
	Defesa

	João Clemente Neto (*) 
	Ofício 0432/2016-TCU/SECEX-PR, de 20/4/2016
	9
	Peça 30 (Devolvido) 
	-

		Ofício 0551/2016-TCU/SECEX-PR, de 24/5/2016
	26
	Peça 31
 (Devolvido) 
	-

		Ofício 0756/2016-TCU/SECEX-PR, de 1/7/2016
	35
	Peça 39
	Peça 47-48

		Ofício 0755/2016-TCU/SECEX-PR, de 1/7/2016
	36
	Peça 40
	Peça 47-48

	Marta Feitosa Lima Rodrigues
	Ofício 0433/2016-TCU/SECEX-PR, de 20/4/2016 
	10
	Peça 14
	Peça 32

	Manoelina Pereira Medrado
	Ofício 0434/2016-TCU/SECEX-PR, de 20/4/2016
	11
	Peça 26
	Peça 27

	Mário Augusto Lopes Moyses (**) 
	Ofício 0435/2016-TCU/SECEX-PR, de 20/4/2016 
	12
	Peça 13
	Peça 29

 (*) Procuradores - peça 37; (**) Procuradores - peças 20 e 21
11.  	Isto posto, passam-se a expor o objeto da citação/audiências, seguidos das alegações de defesa/razões de justificativa e respectiva análise técnica.
I - João Clemente Neto (defesa - peças 47 e 48) 
12.	O Sr. João Clemente Neto foi citado na qualidade de Prefeito Municipal de Sapé - PB à época dos fatos (Ofícios 0755 e 0756/2016-TCU/SECEX-PR - peças 35-36) , nos termos a seguir discriminados:
[...] com fundamento nos arts. 10, § 1º, e 12, incisos I e II, da Lei 8.443/1992, c/c o art. 202, incisos I e II, do RI/TCU para, no prazo de 15 (quinze) dias, a contar do recebimento da presente comunicação, apresentar alegações de defesa quanto às ocorrências descritas a seguir e/ou recolher, conforme detalhado no Anexo I deste ofício, ao cofre credor, o valor histórico atualizado monetariamente desde a data de ocorrência até o efetivo recolhimento, abatendo-se, na oportunidade, a quantia eventualmente ressarcida, na forma da legislação em vigor. O valor total da dívida atualizada monetariamente até 1/7/2016 corresponde a R$ 628.000,00.
2. O débito é decorrente da ausência de comprovação da efetiva realização do objeto pactuado que propiciou a ocorrência da impugnação total das despesas realizadas com recursos do Convênio 563/2009 (Siconv 703835/2009) , conforme apurado pela Comissão de Tomada de Contas Especial do MTur e consignado no Relatório de TCE 752/2014, de 7/1/2015, com infração ao disposto no Parágrafo único do art. 70 da Constituição Federal, no art. 93 do Decreto-Lei 200/67 e no art. 56 da Portaria Interministerial 127, de 29 de maio de 2008.
[...]
4. Informo a Vossa Senhoria que a demonstração da correta aplicação dos recursos perante este Tribunal deve ocorrer por meio da apresentação da documentação complementar comprobatória da regular utilização dos recursos públicos aplicados no âmbito do Convênio 563/2009 (Siconv 703835/2009) , conforme as ausências indicadas na Nota Técnica de Análise MTur n. 549/2012, e que os documentos eventualmente apresentados a título de prestação de contas deverão estar de acordo com as exigências legais e regulamentares, vir acompanhados de argumentos de fato e de direito.
13.	O responsável apresentou suas alegações de defesa (peças 47 e 48, de igual teor) , por meio de advogados legalmente constituído nos autos (peça 37) , expostas a seguir, em síntese. A íntegra, encontra-se às peças referidas.
14.	Inicialmente apresentou uma sinopse fática e jurídica dos fatos, tendo mencionado que o objeto do presente convênio foi atingido na sua integralidade, na medida em que a festa foi realizada conforme previsto no plano de trabalho.
15.	 Ato contínuo aludiu que todos os recursos foram devidamente aplicados pelo gestor, tendo havido a realização das festividades objeto do convênio, convertidos em prol da população, restando descaracterizado a existência de dolo por parte do agente. Ressaltou que uma vez atendido o interesse público, como no caso concreto, não há que se falar em conduta dolosa.
16.	Referiu que a Prestação de Contas foi devidamente encaminhada ao Ministério do Turismo, contudo, da documentação que o Ministério menciona como faltante o responsável informou que juntou na presente defesa algumas fotografias do evento e diligenciou aos mais diversos órgãos envolvidos para levantar os demais documentos, sendo necessária a concessão de um prazo razoável, por se tratar de ex-gestor, bem como do grande lapso temporal já decorrido, sendo trazida aos autos toda a documentação, tão logo obtida pelo deferente.
17.	Aludiu que resta claro com a documentação que ora anexa (peça 47, p. 8-11 e peça 48, p. 8-11) , bem como com a que virá a ser anexada, quando disponibilizada, o suprimento das supostas eivas sugeridas pelo Ministério do Turismo ao determinar a realização de tomada de contas especial.
18.	Mencionou que as infrações constantes dos dispositivos da Lei de Improbidade envolvem um elemento material de resultado, consistente na efetiva ocorrência de dolo do agente e de lesão ao erário público, sem a qual não há ilicitude.
19.	Alegou que não existe nos autos, diante da impossibilidade, nenhuma comprovação de que o representado tenha se enriquecido ilicitamente, como exige a referida lei, não podendo uma possível condenação tomar por base apenas suposições e/ou incertezas, sob pena de afrontar a legislação pátria aplicável à espécie.
20.	Referiu que não há respaldo legal para dar prosseguimento desta tomada de contas especial em face da inocorrência de atos de prejuízo ao erário público, uma vez realizada, conforme previsto no plano de trabalho, a festa objeto do convênio.
21.	Aludiu que se afiguram descabidas as acusações, tendo em vista que não houve dolo, nem culpa grave, na atuação do responsável. E, que a rigor, não há indícios da ocorrência de má-fé, dolo, culpa e/ou locupletamento ilícito por parte do deferente, sendo que apenas há alguns erros de ordem formal, facilmente sanáveis, razão pela qual que mister se faz que este Tribunal de Contas julgue regular as despesas aqui analisadas.
22.	Por fim, requereu a aceitação, na íntegra, dos argumentos e documentos que ora trouxe aos autos, pugnando que ao final sejam consideradas regulares as despesas atinentes à execução do convênio 563/2009, tendo em vista sua integral conclusão.
Análise técnica das alegações de João Clemente Neto:
23.	No que tange a alegação de que o objeto do convênio foi atingido na sua integralidade, tal afirmação não merece prosperar.  Segundo o órgão repassador o convenente deixou de apresentar elementos comprobatórios complementares que permitissem a emissão de parecer técnico conclusivo a respeito do cumprimento do objeto do convênio, descritos na Nota Técnica de Análise MTur 549/2012, a saber:
a. Relatório de Cumprimento do Objeto encaminhado, preenchido incorretamente (item 1.1 da Nota Técnica) ; 
b. Relatório de Execução Físico-Financeira encaminhado, preenchido incorretamente (item 1.2 da Nota Técnica) ; 
c. não foi apresentado cópia de anúncio televisivo (VT) em DVD (Divulgação e Material - item 2.1 da Nota Técnica) ; 
d. não foi apresentado cópia de comprovantes de veiculação das emissoras de TV contendo a programação prevista (Divulgação e Material - item 2.2 da Nota Técnica) ; 
e. não foi apresentado cópia para anúncio em rádio (SPOT/JINGLE) para a verificação da citação do apoio realizado pela MTur (Divulgação e Material - item 2.3 da Nota Técnica) ; 
f. não foi apresentado cópia para anúncio em rádio (SPOT/JINGLE) dos comprovantes de veiculação na rádio contendo a programação prevista e o mapa de irradiação (Divulgação e Material - item 2.4 da Nota Técnica) ; 
g. foram enviadas fotografias, porém, não consta data ou qualquer nome vinculado às bandas. Além disso, o jornal apresentado não faz referência à data, nem mesmo no cabeçalho (item 3.1 da Nota Técnica) ; 
h. foram enviadas fotografias de shows musicais e apresentações artísticas, porém, as mesmas não foram consideradas suficientes, posto que não conta data ou nome vinculado às bandas. Além disso, o jornal apresentado não faz referência a data, nem mesmo no cabeçalho (item 3.2 da Nota Técnica) ; 
i. não foi apresentado declaração da Convenente atestando a realização do evento (item 4.1 da Nota Técnica) ; 
j. não foi apresentado declaração da Convenente atestando a exibição do vídeo institucional do MTur (item 4.2 da Nota Técnica) ; 
k. não foi apresentado declaração da Convenente atestando a gratuidade ou não do evento, e, em caso de cobrança de ingressos, a comprovação da utilização dos recursos arrecadados (item 4.3 da Nota Técnica) ; 
l. não foi apresentado declaração de autoridade local atestando a realização do evento (item 4.4 da Nota Técnica) ; 
m. não foi apresentado declaração da Convenente atestando a existência de patrocinadores para o evento (item 4.6 da Nota Técnica) .
24.	As fotografias trazidas na presente defesa (peça 47, p. 8-11 e peça 48, p. 8-11) , único elemento juntado nesta ocasião, não atendem aos requisitos dispostos na Nota Técnica de Análise MTur 549/2012. Na única fotografia na qual é mencionado o nome da banda (peça 47, p.10 e peça 48, p.10) , não consta a data do evento. Na aludida nota técnica é referido que as fotografias juntadas anteriormente não foram consideradas suficientes, dentre outros aspectos, em razão da ausência de data, fato que persiste nos elementos ora apresentados. Além disso, a banda mencionada na fotografia (Forró do Miúdo) não constou das ações pretendidas no convênio elencadas no Parecer Técnico MTur 462/2009 (peça 2, p.13) . A apresentação dessa banda estava prevista para 21/6/2009, portanto, antes da assinatura do convênio (24/6/2009) consoante exposto em diversos documentos constantes dos autos, a exemplo dos elencados na peça 2, p.162, 163, 166, 169. 
25.	Ademais, quando desacompanhadas de provas mais robustas, as fotografias são insuficientes para comprovar a regularidade da aplicação dos recursos públicos transferidos por meio de convênio, pois, embora possam, eventualmente, comprovar a realização do objeto, não revelam, efetivamente, a origem dos recursos aplicados. Ou seja, retratam uma situação, mas não demonstram o nexo entre os recursos federais transferidos e as despesas apresentadas na execução do objeto.
26.	Cabe frisar que incide sobre o gestor o ônus da prova quanto à regular aplicação dos valores que lhe foram confiados para consecução do objeto pactuado, o que decorre de expressa disposição contida no parágrafo único do art. 70 da Constituição Federal, bem assim do disposto no art. 93 do Decreto-Lei 200/1967, c/c o art. 66 do Decreto 93.872/1986 (Acórdão 2436/2015-TCU-Plenário, 7.778/2015-TCU-1ª Câmara, 3.971/2015-TCU-1ª Câmara, 3.713/2015-TCU-1ª Câmara e 4.649/2015-TCU-2ª Câmara) . 
27.	Desse modo, a apresentação isolada de fotografias não é suficiente para demonstrar que os recursos do convênio foram utilizados de forma regular.
28.	Acerca da alegação de que todos os recursos foram devidamente aplicados pelo gestor, tendo havido a realização das festividades objeto do convênio, como supramencionado, para que o objeto fosse considerado cumprido, o convenente deveria apresentar os elementos discriminados na aludida nota técnica. No entanto, o responsável não trouxe na presente defesa esses elementos tendo informado que pretende fazê-lo assim que levantar os demais documentos para os quais diligenciou os diversos órgãos envolvidos.
29.	Quanto ao direito à produção de provas, a citação é o momento processual adequado para se concretizar o princípio constitucional da ampla defesa e a apresentar as provas que julgar necessário, acerca dos fatos apurados na TCE.
30.	A documentação pretendida poderia ter sido obtida por via administrativa ou judicial. No entanto, o responsável não apresentou quaisquer elementos que indicassem a solicitação dessa documentação, ou a negativa de fornecimento pelos órgãos que teria diligenciado.
31.	Diante do exposto, referido direito foi assegurado por este Tribunal ao responsável que não fez o devido uso desse direito no momento processual oportuno.
32.	Acerca da alegação de que não há indícios da ocorrência de má-fé, dolo, culpa e/ou locupletamento ilícito do responsável, destaca-se que a boa-fé no âmbito dos processos deste Tribunal deve ser aferida objetivamente, não podendo ser presumida, devendo ser comprovada a partir dos elementos que integram os autos.
33.	No caso em comento, e em análise a documentação carreada aos autos, não há como vislumbrar a boa-fé na conduta do responsável considerando que não foram constatados atos ou fatos atenuantes os quais pudessem apontar para atitude zelosa e diligente do responsável na gestão da coisa pública. Com efeito, também não alcançou ele o intento de comprovar a aplicação dos recursos que lhe foram confiados, restringindo-se a apresentar alegações incapazes de elidir a irregularidade cometida.
34.	Quanto a pretensão de que sejam consideradas regulares as despesas atinentes a execução do convênio 563/2009, tal pretensão não merece acolhida posto que não foram anexados à prestação de contas os documentos comprobatórios da efetiva realização do evento e do nexo entre os recursos federais transferidos e as despesas apresentadas na execução do objeto, a despeito de esse dever estar previsto nos termos do convênio. 
35.	Ante todo o exposto, entende-se que as alegações de defesa apresentadas não podem ser acolhidas, devendo as contas do responsável serem julgadas irregulares e que o mesmo condenado em débito, bem como lhe seja aplicada a multa prevista no art. 57 da Lei 8.443/1992.
II - Marta Feitosa Lima Rodrigues (defesa - peça 32)	
36.		A Sra. Marta Feitosa Lima Rodrigues foi ouvida em audiência na condição de Coordenadora Geral de Análise de Projetos do Ministério do Turismo, à época dos fatos (Ofício 0433/2016-TCU/SECEX-PR, de 20/4/2016 - peça 10) , para que apresentasse razões de justificativa, nos termos a seguir discriminados:
[...] aprovação de parecer técnico, em 23/6/2009, favorável à celebração do Convênio 563/2009 (Siconv 703835/2009) , firmado entre o Ministério do Turismo e a Prefeitura se Sapé, em 24/6/2009, tendo por objeto incentivar o turismo, por meio da realização do projeto "São João", conforme Plano de Trabalho, a ser realizado no período de 24 a 28/6/2009, quando era sabido que, ante a exiguidade de tempo entre a expedição do parecer e a data de realização do evento, haveria a infringência ao artigo 42, caput, ao art. 54, inciso II, ambos da Portaria Interministerial MP/MF/MCT 127/2008 (DOU 30/5/2008) .
37.	As razões de justificativa constam da peça 32. Inicialmente a responsável requereu, em observância ao disposto no art. 161 do Regimento Interno desta Corte de Contas, que todas as defesas, justificativas, recursos interpostos ou quaisquer outros meios utilizados pelos demais responsáveis ou interessados arrolados no presente processo, também lhe alcancem ou lhe aproveitem, de forma a afastar sua responsabilidade ou a demonstrar a legalidade dos seus atos.
38.	Na sequência referiu que matéria análoga a essa já foi objeto de julgamento por esta Corte de Contas (Acórdão 1254/2014-TCU-Segunda Câmara, 3037/2014-TCU-Segunda Câmara 3956/2015 - Primeira Câmara) , sendo que a Manifestante não foi responsabilizada ou multada em nenhum desses processos.
39.	Em considerações preliminares aludiu que além dos documentos constantes do Siconv, existem documentos referentes ao convênio em questão anexados ao processo 72000.002822/2009-82. Referiu que para compor a resposta foram anexados documentos gerados no Siconv (Anexo I) .
40.	No item INTRODUTÓRIO (peça 32, p.3-8) apresentou as informações a seguir transcritas, na íntegra, acrescida da peça e página em relação às imagens mencionadas no texto:
INTRODUTÓRIO
É importante esclarecer que o sistema de Gestão de Convênios - SICONV, foi apresentado a equipe técnica do MTur a partir de meados de julho até setembro de 2008, quando foi iniciado o treinamento da área técnica para operacionalização do sistema, atendendo a Portaria 127/2008. Diante da mudança que estava sendo instalada, referente à apoio à projetos, foram estabelecidas e delegadas as competências e responsabilidades de cada área da Secretaria de Políticas Públicas, visando a melhor operacionalização do sistema SICONV para atendimento das solicitações de apoios recebidos pelo ministério e a viabilização dos projetos em conformidade com o Plano Nacional de Turismo- PNT.
Naquela época, foi determinado pela Secretaria Nacional de Políticas - SNPTur através de normas internas, que as propostas seriam recebidas e previamente analisadas pela área técnica da Chefia de Gabinete da SNPTur, que aprovava o pedido de apoio e emitia despacho, determinava fonte/funcional programática para empenho (verificava saldos para empenho) e autorizava a análise da proposta.
Nesse caso específico a Sra. Janaina Pinto Machado, lotada na Secretaria Nacional de Políticas de Turismo, aprovou e deu encaminhamento do pleito no dia 15/05/2009 (Ver tela copiada do Siconv - Imagem I - peça 32, p.4) . Imediatamente distribuí a proposta para análise da Técnica Talita Costa  (Ver tela copiada do Siconv - Imagem II - peça 32, p.4) . No dia 04/06/2009 a Técnica Talita Costa, após analisar a proposta, encaminhou a primeira diligência ao Proponente  (Ver tela copiada do Siconv - Imagem III - peça 32, p.5) . A Coordenação Geral de Análise de Projetos somente analisava as propostas encaminhadas e autorizadas pela SNPTur.
Em 2009 o que acontecia era, após a aprovação pela Secretaria Nacional de Políticas, nesse caso a Sra. Janaína Pinto, a proposta era encaminhada para ser analisada e quando chegavam os recursos orçamentários para empenho, recebíamos uma autorização da Secretaria Nacional de Políticas que emitia parecer aprovando o pedido de apoio onde determinava fonte/funcional programática para empenho (verificava saldos orçamentários para empenho) e continuava autorizando a análise da proposta (Ver tela copiada do Siconv - Imagem IV - peça 32, p.6) . A proposta que já se encontrava com análise técnica finalizada e somente aguardava a autorização do recurso orçamentário para andamento do pleito e anexação do parecer técnico.
O parecer foi inserido no SICOV no dia 23/06/2009 e o Plano de Trabalho foi aprovado pela Sra. Carma Marques no mesmo dia 23/06/2009. O início da vigência do Convênio era em 24/06/2009.
Após a manifestação da Coordenação Geral de Análise de Projetos avaliadas as ações do plano de trabalho, a viabilidade técnica do evento, e identificado que o objeto do convênio encontrava-se em consonância com os fins institucionais do Ministério do Turismo, o estatuto e declarações da entidade, e que as propostas de preços apresentadas, demonstravam-se compatíveis como o preço de mercado, era emitido parecer técnico e a proposta era encaminhada a Secretaria Nacional de Políticas de Turismo para consideração superior e posterior autorização para empenho caso o Secretário Nacional de Políticas de Turismo, ou nesse caso, o Chefe de Gabinete da Secretaria aprovasse o parecer da área técnica.
No ano de 2009 para analisar todos as propostas de convênios a Coordenação Geral de Análise de Projetos contava com aproximadamente 8 técnicos que analisavam as propostas de Convênio, 1  (uma) secretária, 1 (um) auxiliar e 1 (uma) Coordenadora Geral (a ora citada) .
Ao recebermos as PROPOSTAS na Coordenação Geral de Análise de Projetos autorizadas pela Secretaria Nacional de Políticas, a ora citada distribuía aleatoriamente e igualmente aos técnicos para análise e considerações. Após análise e inserção dos documentos, os técnicos encaminhavam manifestavam-se através de parecer técnico numerado e anexado ao Siconv na aba de Pareceres, somente então a ora citada, lia os pareceres verificava os documentos e manifestava-se de acordo ou não. Após essa ação as PROPOSTAS eram encaminhadas e Secretaria de Políticas de Turismo ainda como propostas de convênio para autorização superior do Secretário Nacional de Políticas (nesse caso seu Chefe de Gabinete) , anexação da minuta de convênio para serem encaminhadas ao Departamento Jurídico e posterior empenho. Após saírem da Coordenação Geral de Análise de Projetos as PROPOSTAS não retornavam.
Destaco que a PROPOSTA só se tornava CONVÊNIO após o DE ACORDO do Secretário Nacional de Políticas ou seu substituto, que encaminhava a PROPOSTA com a minuta de convênio para Consultoria Jurídica. A ORA CITADA SOMENTE MANIFESTAVA-SE DE ACORDO COM A PARTE TÉCNICA ANALISADA PELOS TÉCNICOS DA COORDENAÇÃO (nesse caso a Sra. Talita Costa) E NÃO TINHA PODER PARA DAR PROSSEGUIMENTO AO PROCESSO E TRANSFORMA-LO EM CONVÊNIO QUEM TINHA ESSE PODER ERA O SECRETÁRIO NACIONAL DE POLÍTICAS DE TURISMO OU SEU SUBSTITUTO nesse caso o SR. GERALDO BENTES - Chefe de Gabinete da Secretaria Nacional de Políticas. Como pode ser comprovado no parecer anexado ao Siconv n. 462/2009 (ANEXO II) , onde claramente pode se observar que o processo só tinha andamento após a aprovação da Secretaria, inclusive era na Secretaria Nacional de Políticas de Turismo onde se anexava a minuta de convênio, os processos físicos eram abertos e somente após aprovação da Secretaria o processo físico e no Siconv era encaminhado para consultoria jurídica. É importante salientar que no referido parecer técnico, a área técnica alertava a necessidade de na execução das despesas de todos os serviços descritos na Proposta em epígrafe, com os recursos recebidos em transferência, deverão ser adotados os procedimentos estabelecidos pela Lei n° 8666/93.
A COORDENAÇÃO GERAL DE ANÁLISE DE PROCESSOS SOMENTE ANALISAVA, MAS QUEM APROVAVA TUDO ERA A SECRETÁRIA NACIONAL DE POLÍTICAS DE TURISMO, NESSE CASO O SR. GERALDO BENTES. NÃO TINHA PODER PARA APROVAR E DAR ANDAMENTO A NADA. TUDO ERA COMBINADO NO AMBITO DA SECRETARIA NACIONAL DE POLÍTICAS DE TURISMO.
Somente no ano de 2009, foram analisadas na Coordenação Geral de Análise de Projetos aproximadamente 700 propostas, aproximadamente 400 propostas foram consideradas pelos técnicos oportunas para aprovação e receberam o "de acordo" da ora Citada e encaminhadas para Secretaria Nacional de Políticas de Turismo. Aproximadamente 250 após autorização O "DE ACORDO" do Secretário Nacional de Políticas de Turismo ou seu Substituto foram transformadas em Convênio. A ora citada recebia todas as propostas de convênios dos Técnicos (nesse caso a Sra. Talita Costa) , verificava se os documentos estavam anexados, lia os pareceres e manifestava-se tendo por base a análise feita pela Técnica Talita Costa.
É importante salientar que a ora citada, seguiu as orientações da Secretaria Nacional de Políticas de Turismo, pois a Secretaria determinava todo o procedimento a ser adotado, inclusive cabia a Secretaria Nacional de Políticas de Turismo dar prosseguimento ou não ao pleito, mesmo após manifestação técnica. Era de responsabilidade também da Secretaria Nacional de Políticas de Turismo anexar a Minuta de Convênio e encaminhar o pleito para análise da Consultoria Jurídica - Conjur e posteriormente para a área Financeira para providências de empenho e pagamento.
41.	No mérito (peça 32, p.9-10) , a responsável referiu que a competência da área técnica era manifestar-se quanto ao mérito do evento em relação aos programas de Governo; adequação das metas/ações ao objeto; bem como a coerência entre o período de execução das ações e o cronograma de desembolso, tendo ressaltado que não compete à área técnica a análise da probabilidade de os recursos serem repassados ou não antes do início das etapas de execução. Aludiu que cabe a área competente do MTur efetuar repasse de acordo com a disponibilidade financeira do Ministério do Turismo.
42.	Manifestou-se quanto ao acompanhamento e fiscalização, referindo que estes eram de competência da Secretaria Nacional de Políticas de Turismo, que já tinha conhecimento do pleito desde sua entrada no Siconv e ainda tinha o conhecimento da liberação dos recursos orçamentários, podendo facilmente destacar servidores para tal fiscalização desde a data de recebimento das informações, conforme já demostrado acima. Aludiu que essa ação não era de competência da ora citada, visto que a análise se atinha a adequação das metas/ações ao objeto, bem como a coerência entre o período de execução das ações e o cronograma de desembolso e o mérito das ações.
43.	Diante do exposto, asseverou que se revela carente de fundamento o questionamento a ora manifestante por haver aprovado parecer técnico, em 23/06/2016, favorável à celebração do Convênio 563/2009 (Siconv 703835/2009) , firmado entre Ministério do Turismo e a Prefeitura Municipal de Sapé, em 24/06/2009, tendo por objeto incentivar o turismo, por meio da realização do projeto de "São João", conforme Plano de Trabalho, a ser realizado no período de 24 a 28/6/2009, quando era sabido  que, ante a exiguidade de tempo entre a expedição do parecer e a data de realização do evento, haveria a infringência ao artigo 42, caput, ao art. 54, inciso II, ambos da Portaria Interministerial MP/MF/MCT 127/2008 (DOU 30/5/2008) , posto que todos os fatos foram analisados em tempo hábil e constam inseridos na Proposta Convênio do Siconv, o que pode ser cabalmente comprovado com a análise dos autos no Sistema até o momento da prolação do Parecer Técnico. Nesse sentido, asseverou que a concordância não abriga ilegalidades ou irregularidades e em nenhum momento foi descumprido o estabelecido no art. 42, caput, ao art. 54, inciso II ambos da Portaria Interministerial MP/MF/MCT 127/2008.
44.	Referiu que os Instrumentos celebrados à época obedeciam rigorosamente à legislação vigente aplicável às transferências voluntárias de recursos mediante convênios federais.
45.	Destacou que não cabe responsabilizar a ora manifestante por suposto conhecimento da inadequação do Plano de Trabalho ao Programa, posto que não houve infringência a dispositivo legal ou normativo, conforme acima exposto.
46.	No item CONCLUSÃO (peça 32, p.10-11) a responsável referiu que da análise dos autos e dos documentos anexos demonstra-se, de forma irrefutável, que não houve qualquer infringência a dispositivos normativos por parte da Manifestante, posto que a mesma NÃO aprovou parecer técnico, em 23/06/2016, favorável à celebração do Convênio 563/2009 (Siconv 703835/2009) , firmado entre Ministério do Turismo e a Prefeitura Municipal de Sapé, em 24/06/2009, nos termos referidos na audiência deste Tribunal. (Grifo original) .
47.	Nesse item a responsável ratificou que somente manifestava-se de acordo com a parte técnica tendo por base o Parecer Técnico e a análise feita pela técnica da Coordenação Sra. Talita Costa e não tinha poder para dar prosseguimento ao processo e transformá-lo em convênio. Referiu que quem tinha esse poder era o Secretário Nacional de Políticas de Turismo ou nesse caso seu Substituto Sr. Geraldo Bentes. Destacou que a manifestação de acordo com o Parecer Técnico 462/2009 não abriga ilegalidades ou irregularidades. Além disso, salientou que o plano de trabalho apresentado viabilizava a execução do projeto e o objeto estava em consonância com o Plano Nacional de Turismo e a legislação vigente à época. Ratificou, ainda, que cumpriu suas obrigações na forma da Lei.
48.	Ainda, aludiu que os atos praticados pela Manifestante em momento algum violaram as normas contida na Lei 8.666/93, no Decreto 6.170/2007, na IN/STN/MF 01/97 e Portaria Interministerial 0127/2008, ou em qualquer outro diploma legal ou regulamentar vigente à época.
49.	Diante do que expôs, a responsável espera que os esclarecimentos prestados sejam acatados de forma a afastar a sua responsabilidade por possíveis irregularidades eventualmente ocorridas na execução do convênio em questão, e solicita a exclusão do seu nome do presente processo, por ser de direito e de justiça.
50.	Por fim, solicitou que este Tribunal se digne a acolher as presentes alegações de defesa, e afastar toda e qualquer responsabilidade da defendente, que seja dado ciência a defendente da deliberação deste TCU, mediante o encaminhamento de cópia do acórdão, acompanhado ainda do relatório e do voto que o fundamentarem.
Análise técnica das razões de justificativa de Marta Feitosa Lima Rodrigues:
51.		A conduta atribuída à responsável consiste no fato de ter anuído ao Parecer Técnico 462/2009, de 23/6/2009 (peça 2, p.12-15) , da Coordenação Geral de Análise de Projetos do Ministério do Turismo, emitido um dia antes da data de assinatura do convênio supramencionado, que considerou a execução dos serviços viável tecnicamente (peça 2, p.14) .  Isto posto, passam-se a análise dos elementos trazidos na defesa.
52.	Quanto ao argumento de que matéria análoga a tratada nos presentes autos foi objeto de julgamento por esta Corte de Contas (Acórdão 1254/2014-TCU-Segunda Câmara, 3.037/2014-TCU-Segunda Câmara e 3.956/2015-TCU-Primeira Câmara) , sendo que a manifestante não foi responsabilizada ou multada em nenhum desses processos, cabe destacar que o Acórdão 3956/2015-TCU-Primeira Câmara proferido no âmbito do TC Processo 010.645/2010-1, cuidou de pedidos de reexame interpostos por Carlos Paulo de Sousa, Cíntia Macedo Nunes, Duncan Frank Semple, Marcelo Jorge Lydia, Mário Augusto Lopes Moysés e Rodrigo de Andrade Lima contra o Acórdão 7307/2013-TCU-Primeira Câmara, alterado, para correção de erro material, pelo Acórdão 8381/2013-TCU-Primeira Câmara. Os pedidos interpostos por Cíntia Macedo Nunes e Rodrigo de Andrade Lima foram conhecidos, e, no mérito, dado provimento, tornando insubsistentes para tais responsáveis, assim como para Talita Costa Pires, Marcelo Jorge Lydia, Marta Feitosa Lima Rodrigues e Daniela Pimentel, os subitens 9.3.2, 9.7, 9.8, 9.9 e 9.10 do Acórdão 7307/2013-TCU-Primeira Câmara, a seguir transcritos:
	[...]
9.3 no tocante às irregularidades resultantes da celebração de convênios com cronogramas de execução e vigências incompatíveis com as datas de realização dos eventos:
[...]
9.3.2. rejeitar as razões de justificativa apresentadas por Duncan Frank Semple (CPF XXX.743.531-XX) , Mário Augusto Lopes Moysés (CPF: XXX.055.648-XX) , Carla de Souza Marques (CPF XXX.636.674-XX) , Carlos Paulo de Sousa (CPF XXX.498.208-XX) , Talita Costa Pires (CPF XXX.187.001-XX) , Cíntia Macedo Nunes (CPF XXX.571.791-XX) , Marcelo Jorge Lydia (CPF XXX.251.851-XX) , Rodrigo de Andrade Lima (CPF XXX.929.201-XX) , Marta Feitosa Lima Rodrigues (CPF XXX.407.093-XX) e Daniela Pimentel (CPF XXX.864.700-XX) .  
[...]
9.7. aplicar aos Senhores Carla de Souza Marques (CPF XXX.636.674-XX) ,  Carlos Paulo de Sousa (CPF XXX.498.208-XX) , Talita Costa Pires (CPF XXX.187.001-XX) , Cíntia Macedo Nunes (CPF XXX.571.791-XX) , Marcelo Jorge Lydia (CPF XXX.251.851-XX) , Rodrigo de Andrade Lima (CPF XXX.929.201-XX) , Marta Feitosa Lima Rodrigues (CPF XXX.407.093-XX) e Daniela Pimentel (CPF XXX.864.700-XX) a multa prevista no art. 58, incisos II e III, da Lei nº 8.443, de 1992, no valor individual de R$ 5.000,00 (cinco mil reais) , fixando-lhes, nos termos do art. 214, inciso III, alínea "a", do Regimento Interno, o prazo de 15 (quinze) dias, a contar da notificação, para que comprovem perante o Tribunal o recolhimento da referida quantia aos cofres do Tesouro Nacional, atualizada monetariamente desde a data deste acórdão até a do efetivo recolhimento, se for paga após o vencimento, na forma da legislação em vigor;
9.8. autorizar, desde logo, com fundamento no art. 26 da Lei nº 8.443, de 1992, combinado com o art. 217 do Regimento Interno, caso seja do interesse dos responsáveis e requerido, o parcelamento das dívidas em até 36 (trinta e seis) parcelas mensais e consecutivas, incidindo sobre cada uma, corrigida monetariamente, os correspondentes acréscimos legais; sem prejuízo de alertá-los de que, caso optem por essa forma de pagamento, a falta de comprovação do recolhimento de qualquer parcela implicará o vencimento antecipado do saldo devedor, nos termos do parágrafo único do citado art. 26 da Lei Orgânica do Tribunal, combinado com o art. 217, § 2º, do Regimento Interno;
9.9. determinar o desconto em folha de pagamento das dívidas dos responsáveis a que se referem os itens 9.5, 9.6 e 9.7 anteriores, nos termos do art. 28, inciso I, da Lei nº 8.443, de 1992, c/c o art. 46 da Lei nº 8.112, de 1990, caso não atendidas as notificações ou quando não aplicável o contido no item 9.8 acima;
9.10. autorizar, desde logo, a cobrança judicial das dívidas, nos termos do art. 28, inciso II, da Lei  nº 8.443, de 1992, caso não atendidas as notificações ou caso não seja possível o desconto das dívidas nas folhas de pagamento dos responsáveis. (Grifos nossos) .
53.	Ao afastar a responsabilidade de Cíntia Macedo Nunes e Rodrigo de Andrade Lima, restou também afastada a responsabilidade da Sra. Marta Feitosa Lima Rodrigues, relacionada no subitem 9.3.2 do Acórdão 7307/2013-TCU-Primeira Câmara, nos termos do art. 281 do RITCU, que estabelece que havendo mais de um responsável pelo mesmo fato, o recurso apresentado por um deles aproveitará a todos, mesmo àquele que houver sido julgado à revelia, no que concerne às circunstâncias objetivas, não aproveitando no tocante aos fundamentos de natureza exclusivamente pessoal.
54.	Nesses autos, a Sra. Marta Feitosa Lima Rodrigues foi ouvida em audiência na qualidade de Coordenadora - Geral de Análise de Projetos do Ministério do Turismo, responsável pela aprovação do parecer técnico do convênio SIAFI 702564/2008, face à:
I. Aprovação do parecer técnico referente à Proposta n. 020554/2008, que fundamentou a celebração do convênio 702564/2008 com entidade privada sem qualificação técnica e capacidade operacional para executar os objetos propostos, em afronta ao disposto nos artigos 6º, inciso VII, e 22 da Portaria Interministerial MPOG/MF/MCT n. 127/2008 e à jurisprudência deste Tribunal (subitem 9.6 do Acórdão 96/2008-TCU-Plenário) , bem como, sem apresentar ressalvas acerca da ausência de correlação temporal entre as etapas de execução física do objeto e o repasse dos recursos (art. 18 da IN/STN n. 01/1997) , uma vez que à época da emissão e aprovação do parecer (24/12/2008) , os preparativos para o respectivo objeto (Réveillon de Foz do Iguaçu - 2009) já deveriam estar adiantados, sendo evidente a probabilidade de os recursos não serem repassados em tempo hábil para atender aquelas despesas, como efetivamente ocorreu. As irregularidades estão descritas nos subitens 3.1, 3.2 e 3.3 do relatório de auditoria em anexo. (Grifo nosso) .
55.	Como pode-se observar, o aludido acórdão julgou matéria análoga a tratada nos presentes autos (correlação temporal entre as etapas de execução física do objeto e o repasse dos recursos) , sendo que a Sra. Marta não foi responsabilizada ou multada por este Tribunal em relação a irregularidade equivalente.
56.	Nesse sentido, de antemão cabe o acolhimento das razões de justificativa trazidas pela responsável para o caso concreto.
57.	Contudo, destaca-se que o entendimento esposado no TC Processo 010.645/2010-1 prevaleceu em razão da inexistência de amparo legal ou normativo no ordenamento à época da emissão do parecer técnico (24/12/2008) , com base na antevisão de exíguo prazo entre a assinatura do convênio e a realização de seu objeto, para obstar ao parecerista técnico que atuasse na fase de análise dos termos de convênio de emitir seu pronunciamento favorável ao ajuste. 
58.	A partir da Portaria MTur 153, de 6/10/2009 (revogada pelas Portarias 88/2010, 112/2012, 112/2013 e 182/2016) , que instituiu regras e critérios para a formalização de apoio a eventos do turismo e de incremento do fluxo turístico local, regional, estadual ou nacional, essa situação se alterou em virtude do prazo mínimo de antecedência de trinta dias fixado pelo Ministério do Turismo para o recebimento de propostas em relação à data de início da vigência do convênio pretendido. Hoje esse prazo passou a ser de cinquenta dias da data de início da execução do objeto, nos termos da Portaria MTur 182/2016.
59.	Nessa linha de raciocínio, transcreve-se trecho do Voto do Exmo. Ministro Relator Benjamin Zymler proferido no âmbito do Acórdão 3956/2015-TCU-Primeira Câmara, a seguir: 
18.	 Por outro lado, o MP/TCU já tinha se manifestado no sentido de que não existiria amparo legal para exigir-se da área técnica do MTur a ressalva em questão (peça 45, p. 3) :
"17. Em rigor, ponderamos por que não haveria amparo legal ou normativo no ordenamento à época, com base na antevisão de exíguo prazo entre a assinatura do convênio e a realização de seu objeto, para obstar ao parecerista técnico ou jurídico que atua na fase de análise dos termos de convênio de emitir seu pronunciamento favorável ao ajuste. Veja-se que essa situação se alterou posteriormente, em 06.09.2009, mediante a Portaria n.º 153, em virtude do prazo mínimo de antecedência de trinta dias fixado pelo Ministério do Turismo para o recebimento de propostas em relação à data de início da vigência do convênio pretendido. 
18. Ainda na vigência da Instrução Normativa STN n.º 1/97 (até 29.05.2008) , a sistemática defasagem que se verificava na prática cotidiana entre a celebração do convênio c/c a transferência de recursos e a execução de seu objeto, principalmente por questões de disponibilidade de recursos financeiros, fez com que a norma se tornasse mais flexível ao autorizar prorrogação de ofício da vigência do ajuste pelo atraso então decorrido na liberação dos recursos (art. 7.º, IV, da IN/STN n.º 1/97) . Essa disciplina está reproduzida no art. 30, VI, da Portaria Interministerial MPOG/MF/CGU n.º 127/2008, mantida também a restrição de que a liberação dos recursos deve estar vinculada ao cronograma de desembolso previsto no plano de trabalho (art. 42) . Assim, em verdade, as normas se remetem a requisitos da fase executiva do convênio como elementos definidores da decisão de prorrogar a vigência do ajuste ou de liberar os recursos.
19. Nas situações apuradas na auditoria, os eventos possuíam data fixa de realização, sem possibilidade de adiamento, circunstância que, com mais propriedade, requeria que o agente incumbido de transferir os recursos atentasse para a garantia de legitimidade do repasse com base nos termos do convênio. Portanto, a questão se desloca dos autores dos pareceres técnicos e jurídicos para os gestores que autorizaram as transferências dos recursos em desconformidade com os termos do ajuste e da legislação regente da matéria."
19. 	Entendo que a posição do MP/TCU deva ser retomada, no sentido de se afastar a responsabilidade da área técnica do MTur.
20. 	Muito embora fosse possível que a área técnica se pronunciasse acerca do curto interregno de tempo entre a data da análise/aprovação dos planos de trabalho e eventos que se pretendia beneficiar, entendo que não se poderia exigir que tal aspecto constasse necessariamente dos pareceres até porque inexistia à época óbice legal associado à matéria, de maneira que a aplicação de multa aos responsáveis seria excessiva.
21. 	Nesse sentido, como a área técnica do MTur só foi efetivamente instada e respaldada a considerar, para fins de aprovação de plano de trabalho, um prazo mínimo entre a proposta e o início da vigência do convênio após a edição da Portaria 153, de 6/10/2009, não seria razoável exigir-se de tais responsáveis que refutassem os planos de trabalho que lhe eram apresentados. (Grifos nossos) .
60.		Do exposto, considerando que o parecer técnico emitido nos presentes autos ocorreu em 23/6/2009 (peça 2, p. 12-15) , portanto, em data anterior a vigência da Portaria MTur 153, de 6/10/2009, que estipulou um prazo mínimo de trinta dias entre a proposta e o início da vigência do convênio, e pautada na jurisprudência supramencionada, entende-se, no caso concreto, que as razões de justificativa trazidas pela responsável merecem acolhimento. Assim, deixa-se de efetuar a análise das demais razões de justificativa apresentadas na defesa.
III - Manoelina Pereira Medrado (defesa - peça 27) 
61.	A Sra. Manoelina Pereira Medrado foi ouvida em audiência na condição de Consultora Jurídica do Ministério do Turismo, à época dos fatos (Ofício 0434/2016-TCU/SECEX-PR, de 20/4/2016 - peça 11) , para que apresentasse razões de justificativa, nos termos a seguir discriminados. As razões de justificativa constam da peça 27:
[...] pela aprovação de parecer jurídico, em 24/6/2009, favorável à celebração do Convênio 563/2009 (Siconv 703835/2009) , firmado entre o Ministério do Turismo e a Prefeitura se Sapé, nessa data, tendo por objeto incentivar o turismo, por meio da realização do projeto "São João", conforme Plano de Trabalho, a ser realizado no período de 24 a 28/6/2009, quando era sabido que, ante a exiguidade de tempo entre a expedição do parecer e a data de realização do evento, haveria a infringência ao artigo 42, caput, ao art. 54, inciso II, ambos da Portaria Interministerial MP/MF/MCT 127/2008 (DOU 30/5/2008) .
62.	Em considerações preliminares, a Sra. Manoelina ressaltou que é servidora pública, em exercício de Cargo Comissionado DAS 101.5, na função de Consultora Jurídica do MTur, por força de nomeação pela Portaria 366, de 24/5/2006, em cujo exercício permanece até a presente data, e discorreu acerca de normativos que disciplinam a atuação do Advogado Público no desempenho de suas atividades (peça 27, p.1-3) .
63.	Referiu que é imperioso consignar que a análise das minutas de editais de licitação, contratos, acordos, convênios ou ajustes pela Consultoria Jurídica restringe-se forçosamente aos aspectos jurídicos. Por outro lado, mencionou que o exame do mérito do ato administrativo, no que diz respeito ao interesse em celebrar um convênio e à obrigatória observância dos princípios da boa gestão e da persecução constante do interesse público é da competência exclusiva da autoridade administrativa, não cabendo ao órgão jurídico sopesá-lo.
64.	Ato contínuo asseverou que ao Advogado Público compete verificar a existência dos requisitos jurídico-formais, não lhe cabendo emitir juízo de valor acerca da conveniência e oportunidade de determinado ato administrativo.
65.		Aludiu que no livre exercício de suas atribuições legais e regimentais, aprovou manifestação jurídica por ter a convicção de que os termos da minuta do Convênio em questão estavam de acordo com as prescrições legais e doutrinárias, o entendimento dessa Egrégia Corte de Contas, o Parecer Técnico e o Plano de Trabalho devidamente aprovado pela respectiva Área Técnica.
66.	Registrou que a aprovação do parecer jurídico pela Manifestante decorreu do fato do opinativo estar alicerçado em lições de doutrina, jurisprudência e por defender tese baseada em interpretação de lei, inexistindo dolo, culpa, erro grave, ou outros elementos capazes de evidenciar má-fé, negligência, imprudência ou imperícia do Advogado da União que o subscreveu.
67.	Observou que a manifestação da lavra da representante do Ministério Público junto ao Tribunal de Contas da União nos autos do Processo TC Processo 010.645/2010-1, referente à auditoria de conformidade realizada pela Secex-PR, na qual também foi convocada para manifestar-se sobre questões idênticas às aqui debatidas, sendo que o Acórdão 7307/2013-TCU-Primeira Câmara, que julgou o referido processo, acompanhou o posicionamento do Ministério Público e acatou as razões de justificativas da responsável.
68.	 Aludiu que nessa manifestação restou consignado o entendimento quanto à suficiência da análise da matéria relativa às minutas de convênios sob os aspectos legais nos casos concretos, com as devidas fundamentações e remissões aos dispositivos normativos aplicáveis, pelo que a análise, nos termos citados, afasta ilicitudes que possam atrair a responsabilidade solidária do assessor ou consultor jurídico signatário.
69.	Destacou que o citado Parecer consignou a jurisprudência do Tribunal de Contas da União, a exemplo dos Acórdãos 462/2003, 68/2004, 357/2005, 2706/2009 e 179/2011, todos do Plenário, e 6791/2011 e 1791/2012 da 2ª Câmara, em consonância também com decisões pertinentes do Supremo Tribunal Federal nos Mandados de Segurança 24.073DF e 24.6311DF, no sentido de que, nas situações em que os pareceres jurídicos são exigidos para a validade do ato, como são os casos de exame e aprovação de minutas de convênios ou ajustes, descabe responsabilizar os agentes signatários de manifestação de natureza meramente opinativa ou não vinculante que contenha tese aceitável e fundamentada em doutrina ou jurisprudência, salvo demonstração de culpa ou erro grosseiro. (Grifo original) .
70.	Em conclusão às preliminares arguidas a responsável asseverou que no âmbito de suas atribuições, aprovou Parecer Jurídico devidamente fundamentado na legislação que rege a espécie, na doutrina, na jurisprudência e no entendimento do Egrégio Tribunal de Contas da União, considerando, exclusivamente, os elementos que constavam no Siconv e nos autos do processo administrativo do Convênio auditado, quando da análise da minuta submetida ao exame jurídico.
71.	No mérito, apresentou as razões de justificativa a seguir transcritas, na íntegra (peça 27, p.4-9) : 
Ao analisar a minuta do Convênio em questão, a Manifestante, buscando verificar a existência dos requisitos jurídico-formais, aprovou o parecer jurídico específico para o referido Convênio, no qual foi analisada a minuta proposta pelo setor, verificada a conformidade com a legislação que rege a matéria, elencados os requisitos legais e as interpretações dessa Egrégia Corte de Contas quanto ao tema jurídico submetido ao seu crivo, de maneira a assistir à autoridade administrativa na tomada de decisão, no âmbito de seu poder discricionário, em celebrar o sobredito Convênio.
Destarte, verifica-se no Parecer CONJUR/MTur/nº 775/2009, aprovado por esta Consultora Jurídica, manifestação quanto aos termos propostos para o respectivo Instrumento e explanação acerca dos requisitos legais necessários à celebração do Convênio, elaborado em consonância com o posicionamento do TCU sobre determinados pressupostos, apontando, inclusive, os aspectos de natureza eminentemente técnico-administrativa cuja análise é de competência dos respectivos setores técnicos do MTur  (doc. 04) .
Ademais, deve-se reiterar que a manifestação jurídica tomou por base, exclusivamente, os elementos que constavam, até a data da análise, no Sistema SICONV e nos autos do respectivo processo administrativo, não sendo de responsabilidade do Advogado Público possíveis inconsistências em análises técnicas e, principalmente, eventuais irregularidades praticadas pelo Convenente quando da execução do Convênio.
Releva salientar, ainda, que, previamente à manifestação jurídica aprovada pela Signatária, a Proposta do Convênio e seu Plano de Trabalho, apresentados em 30/4/2009, foram analisados e diligenciados, obtendo aprovação técnica do setor competente deste Ministério, após os devidos ajustes, somente em 23/6/2009, comprovando-se, portanto, um lapso temporal razoável para as análises necessárias, conforme se verifica dos documentos e informações constantes no SICONV e nos autos do respectivo processo  (doc. 05) .
Feitas essas ressalvas, passo a discorrer sobre o apontado no Oficio nº 0434/2016-TCU/SECEX-PR, transcrito no primeiro parágrafo desta manifestação.
O endosso do Parecer/CONJUR/MTur/nº 775/2009, emanado desta Consultoria Jurídica, ocorreu após a análise da matéria e conforme os documentos que até então constavam do Sistema SICONV e dos autos do processo em questão.
Em decorrência da publicação da Portaria Interministerial nº 127/08, as propostas de Convênios, a partir de 1º de setembro de 2008, passaram a ser obrigatoriamente encaminhadas pelo Sistema SICONV, cabendo aos Proponentes credenciados, interessados em celebrar Convênios com a União, a apresentação obrigatória das propostas via SICONV, as quais devem conter, entre outras informações, a previsão de prazo para a execução consubstanciada em um cronograma de execução do objeto, o respectivo cronograma de desembolso, o plano de aplicação dos recursos a serem desembolsados pelo Concedente e a contrapartida financeira do Proponente.
Insta registrar que o referido Sistema possibilita a inserção, pelo Proponente, da vigência do Convênio a ser firmado, fixada de acordo com os prazos previstos para a consecução do objeto e em função das metas, conforme estabelece o inciso IV, do art. 15, da Portaria Interministerial nº 127/08, normativo vigente à época da formalização do Convênio n. 703835/2009.
Resta claro, portanto, que compete ao Proponente a elaboração do Projeto a ser apresentado como proposta de Convênio, devendo ser considerados todos os seus aspectos, inclusive os prazos suficientes à execução das etapas/metas para consecução do objeto e seu prazo de vigência, que deve englobar não somente o prazo necessário para a execução física das etapas como, também, o tempo para realização das contratações e efetivação de todos os pagamentos de fornecedores e prestadores de serviços contratados.
	Sendo assim, o Proponente, quando apresentou a respectiva Proposta do Convênio tratado no processo de Tomada de Contas Especial, TC Processo 030.035/2015-5, estipulou prazos tanto de execução quanto de vigência que entendeu suficientes e necessários à plena execução do objeto conveniado, conforme determina a legislação que rege a espécie, tendo sido o Plano de Trabalho, constante do respectivo processo de formalização, objeto de análise e aprovação prévia pela Área Técnica competente do Ministério do Turismo, conforme Parecer Técnico nº 462/2009 da Coordenação-Geral de Análise de Projeto da Secretaria Nacional de Políticas de Turismo desta Pasta Ministerial  (doc. 06) .
Outrossim, não compete a Administração Pública Federal interferir na forma do ente federado efetuar as contratações necessárias à execução do objeto do convênio em questão ou perquirir a utilização de contratações pretéritas, sob pena de violação ao Princípio da Autonomia Federativa, nos termos do art. 18 da Constituição Federal.
Releva salientar, ainda, que a análise e aprovação do Plano de Trabalho, com todos os seus elementos, é de competência estrita da Área Técnica deste Ministério, pelo que não cabe imputar possíveis inconsistências no Plano de Trabalho, inclusive no que diz respeito aos prazos de execução e vigência, ao advogado público, ao qual compete demonstrar ao administrador os requisitos jurídico-formais para celebração dos Convênios e o exame dos termos das minutas submetidas a sua análise.
Neste aspecto, cumpre destacar o teor do Enunciado nº 07, constante do Manual de Boas Práticas Consultivas da Advocacia Geral da União  (2ª edição, 2014) , segundo o qual o órgão Consultivo não deve emitir manifestações conclusivas sobre temas não jurídicos, tais como os técnicos, administrativos ou de conveniência e oportunidade. Dessa forma, a avaliação do "prazo extemporâneo" de execução e vigência dos ajustes, ante a proximidade com os eventos apoiados, em razão da prevalência do aspecto técnico, sujeita-se ao juízo discricionário da área técnica competente para analisar a celebração do ajuste.
Registre-se, por oportuno, que inexistia, à época da ocorrência dos fatos ora analisados, nos diplomas legais que regiam as transferências voluntárias de recursos mediante Convênios Federais qualquer norma que estabelecesse prazo mínimo para aprovação de propostas, geração de Convênios, emissão de notas de empenho e aprovação de minutas de Convênios em relação ao termo inicial de execução das etapas constantes de Plano de Trabalho aprovado.
Diante disso, a aprovação técnica do Plano de Trabalho e a manifestação jurídica quanto aos termos da Minuta proposta para o Convênio em questão foram procedidas respeitando os prazos estipulados pelo Proponente para a correta execução do objeto apresentado, pelo que não se justifica a alegação da existência de curto prazo de tempo para a entidade executar o Convênio em conformidade com o Plano de Trabalho aprovado.
Tal prática, embora não razoável, não afrontava a legislação e não acarretou qualquer obstáculo para o Convenente executar o Ajuste, pois, como já foi assinalado nesta manifestação, foram observados os prazos previstos para início de execução e vigência propostos pelo próprio Convenente.
	Destaca-se, ainda, que, em observância às determinações desse Egrégio Tribunal de Contas da União, o Ministério do Turismo estabeleceu, por meio do Memorando-Circular nº 24, publicado em 16 de dezembro de 2009 e republicado em 10 de junho de 2010, critérios para avaliação da capacidade administrativa, técnica e financeira de entidades proponentes, bem como determinou a uniformização dos parâmetros para definição das fiscalizações in loco de convênios celebrados por esta Pasta Ministerial (doc. 07) .
Ainda sobre o tema, necessário consignar que o Ministério do Turismo editou sucessivos diplomas normativos que instituíam regras e critérios para a formalização de apoio a eventos do turismo mediante a celebração de Convênios, sendo que, hoje, encontra-se vigente a Portaria e 112, de 23 de maio de 2013, a qual, além das regras e critérios para a formalização de instrumentos de transferência voluntária de recursos para apoio aos programas que visem ao desenvolvimento do Turismo, estabelece prazos para a prática dos referidos atos (doc. 08) .
Por todo exposto, resta claro que a aprovação técnica da Proposta e a manifestação jurídica quanto aos termos da minuta do Convênio foram procedidas dentro dos prazos propostos pelo Convenente para a execução do objeto apresentado. No mais, o Ministério do Turismo, buscando a eficiência de sua atuação institucional, estabeleceu prazos e critérios para a formalização de Convênios, no âmbito do MTur, os quais vêm sendo rigorosamente cumpridos.
Quanto à suposta irregularidade concernente ao "curto prazo de tempo" para formalização do Convênio, relevante destacar que a referida questão, ressalvadas as especificidades de cada caso concreto, foi alvo de análise desta Egrégia Corte de Contas, nos autos do já citado Processo TC e Processo 010.645/2010-1, em que, por intermédio do Acórdão e 7307/2013-TCU-1 Câmara, restou consignado o acolhimento das razões de justificativa apresentadas pela Manifestante, no tocante às irregularidades resultantes da celebração de convênios com cronogramas de execução e vigências incompatíveis com as datas de realização dos eventos. Destarte, após manifestação da Subscritora nos autos do mencionado Processo TC e Processo 010.645/2010-1, esta Corte Julgadora acatou as razões apresentadas, por estarem em consonância com a doutrina e legislação pátria, o que se espera, respeitosamente, ocorra no presente feito, diante da similaridade dos casos.
Imperioso consignar, ainda, conforme já amplamente explanado, compete à Consultoria Jurídica exclusivamente a análise da minuta de convênio apresentada, assim, não haveria como a ora Manifestante infringir às disposições contidas no art. 42, caput, e no art. 54, inciso II, ambos da Portaria Interministerial MP/MF/MCT/N 2 127, de 29 de maio de 2008, que estabelecem a obrigatoriedade de liberação dos recursos em consonância com o previsto no Plano de Trabalho, mesmo porque a análise e aprovação dos cronogramas constantes do Plano de Trabalho é de competência exclusiva do setor técnico finalístico, que o aprovou em 23/6/2009, conforme se verifica no Sistema SICONV, e no Parecer Técnico nº 462/2009 da Coordenação-Geral de Análise de Projeto da Secretaria Nacional de Políticas de Turismo do MTur (doc. 05 e doc. 06, já citados) e, em relação à liberação efetiva dos recursos, como é do conhecimento de todos, demandava-se existência de limite financeiro e nessa época os recursos decorrentes de emendas parlamentares ao OGU-2010 eram disponibilizados pela Fazenda somente após o crivo político da Secretaria de Relações Institucionais da Presidência da República, hoje denominada de Secretaria de Governo da Presidência da República.
	Outrossim, releva salientar que esta Pasta envidou todos os esforços na tentativa de que o Convenente efetuasse a regular prestação de contas relacionada ao Convênio em questão, conforme se verifica do Ofício e 1611, de 10/11/2009 e do Ofício nº 2 1847/2009/CGCV/DGI/SE/MTur, de 13/10/2009, recebido em 24/11/2009 (doc. 09) , não tendo sido apresentada a prestação de contas e nem devolvidos os recursos repassados. Assim, o Município foi inscrito no SIAFI como inadimplente, tendo sido comunicado mediante o Ofício e 130/2010/DGI/SE/MTur, de 14/1/2010, recebido em 29/1/2010 (doc.10) . Em 26/1/2010, o Município, mediante o Ofício e 002/2010, encaminhou a respectiva prestação de contas (doc. 11) que, mesmo extemporânea, foi analisada em 25/6/2012 pela Coordenação-Geral de Monitoramento, Fiscalização e Avaliação de Convênios, por intermédio da Nota Técnica de Análise e 549/2012 (doc 012) , que concluiu pela necessidade de diligência ao Convenente para apresentação de documentação complementar, na forma do Ofício e 0675/2012/CGMG/SNPTur/MTur, de 25/6/2012, recebido em 4/7/2012 (doc. 13) . Não tendo sido apresentada a documentação complementar solicitada, foi novamente diligenciada pelo Coordenador-Geral de Convênios, por meio dos Ofícios nº s 1058 e 1059/2012/CGCV/DGI/SE/MTur, de 21/8/2012, (doc. 14) , sem, entretanto, o demandado apresentar a documentação faltante e tampouco devolver os recursos repassados, mantendo-se desta forma a inadimplência do Município.
Na sequência, o atual Gestor, após protocolizar Ação Judicial de Improbidade Administrativa cumulada com ressarcimento, promovida em face do ex-Gestor, em razão do Convênio e 703835/2009, objeto da presente Manifestação, solicitou, na oportunidade, a exclusão de toda e qualquer restrição ou inscrição de regularidade nos Cadastros Federais do CAUC/SIAFI, no que diz respeito ao referido Convênio, sendo suspensa a inadimplência (doc. 15) .
Destarte, em 09/12/2012, não tendo sido o erário ressarcido, iniciou-se a instauração da Tomada de Contas Especial relacionada ao Convênio 563/2009, Siconv nº 703835/2009, tendo sido o Processo de TCE encaminhado, em 08/01/2015, à CGU, mediante o Ofício nº 003/2015/CTCE/SPOA/SE/MTur, recebido em 20/1/2015 (doc. 16) .
CONCLUSÃO
Excelentíssimo Senhor Ministro Relator, diante da análise dos autos e dos documentos anexos, verifica-se, de forma irrefutável, que não houve, por parte da ora Manifestante, qualquer infringência a dispositivos normativos. Outrossim, resta evidente que inexistiu, por parte desta signatária, violação aos Princípios da Legitimidade, da Economicidade, da Moralidade e da Eficiência, posto que a competência para avaliar e aprovar o Plano de Trabalho, inclusive no que diz respeito aos prazos de execução e vigência do Ajuste, é legalmente atribuída aos setores técnicos competentes, conforme determina a legislação que rege a matéria e entendimento dessa Egrégia Corte, em especial o exarado no Acórdão n2 7307/2013 - TCU - 1 Câmara  (doc. 17) .
Por fim, os atos praticados por esta Manifestante em momento algum violaram qualquer norma contida na Lei nº 8.666/93, no Decreto nº 6.170/2007, na Portaria Interministerial nº 127/2008, atualizados, ou em qualquer outro diploma legal ou regulamentar.
Portanto, espera-se que os esclarecimentos prestados sejam suficientes e satisfatórios para isentar a ora Manifestante de qualquer responsabilidade sobre irregularidades eventualmente ocorridas na execução do Convênio em questão, bem como, que sejam acolhidos como Razões de Justificativa.
Ante aos argumentos acima elencados, a Manifestante requer que esse Egrégio Tribunal de Contas se digne a conceder ao presente Processo TC nº Processo 030.035/2015-5 tratamento isonômico ao dispensado no caso analisado nos autos da TC nº Processo 010.645/2010-1, originário da SECEX-PR, no âmbito do qual foi proferido o Acórdão nº 7307/2013-TCU-Câmara, vez que se tratam de matérias idênticas, respeitas as especificidades de cada caso concreto, referentes à impossibilidade de responsabilização de Advogado Público pela prática de atos alheios à sua competência.
Por fim, coloco-me à disposição desse Egrégio Tribunal de Contas da União para quaisquer outros esclarecimentos porventura necessários, requerendo, mais uma vez, a exclusão do nome da Signatária do Processo TC nº Processo 030.035/2015-5, por ser de direito e de justiça.
Razões pela qual, pede deferimento. (Grifos originais) .
72.	Além das razões de justificativa, a responsável encaminhou a documentação juntada à peça 27, p.10-228.
Análise técnica das razões de justificativa de Manoelina Pereira Medrado
73.	A conduta atribuída à responsável no presente processo consistiu no fato de ter anuído ao Parecer Jurídico 775/2009, de 24/6/2009 (peça 2, p.16-25) , favorável à celebração do Convênio 563/2009 (Siconv 703835/2009) quando era sabido que, ante a exiguidade de tempo entre a expedição do aludido parecer (24/6/2009) e a data de realização do evento (24 a 28/6/2009) , haveria a infringência ao artigo 42, caput, ao art. 54, inciso II, ambos da Portaria Interministerial MP/MF/MCT 127/2008. 
74.	Inicialmente destaca-se que a Sra. Manoelina Pereira Medrado foi ouvida em audiência por este Tribunal em caso análogo (TC Processo 033.184/2015-1) já apreciado por este Tribunal pelo Acórdão 13230/2016-TCU-Segunda Câmara. As razões de justificativas apresentadas pela responsável no TC que ora se analisa se assemelham as razões de justificativa apresentadas no TC já julgado. Diante disso, será aproveitada a análise técnica empreendida naqueles autos, no que couber, com os ajustes que se fizerem necessários, acrescida de análise complementar.
75.		No que tange à preliminar arguida pela responsável no sentido de que compete ao advogado público verificar a existência dos requisitos jurídico-formais, não lhe competindo emitir juízo de valor acerca da conveniência e oportunidade de determinado ato administrativo, como supramencionado, o objeto da audiência consistiu na aprovação de parecer jurídico (24/6/2009) , no mesmo dia de início do evento, onde haveria a infringência ao artigo 42, caput, ao art. 54, inciso II, ambos da Portaria Interministerial MP/MF/MCT 127/2008. E como se verá adiante, o parecer jurídico serve de fundamento ao posicionamento adotado pela autoridade competente, não se tratando de ato meramente opinativo como referido pela responsável em suas justificativas.
76.	Acerca do entendimento de que a manifestação da lavra da representante do Ministério Público junto a este Tribunal nos autos do TC Processo 010.645/2010-1, na qual também foi convocada para manifestar-se sobre questões idênticas às aqui debatidas, sendo que o Acórdão 7307/2013-TCU-Primeira Câmara, que julgou o referido processo, acompanhou o posicionamento do Ministério Público e acatou as razões de justificativas da responsável ali ofertadas, compete ressaltar que naqueles autos a responsável teve suas razões de justificativa acatadas face ao entendimento de que seu parecer contemplou a observação da correlação temporal entre as etapas de execução física do objeto e os repasses dos recursos, conforme consignado no aludido acórdão, trechos a seguir transcritos:
	Item 88, do Voto proferido no Acórdão 7307/2013-TCU-Primeira Câmara:
88. Por aí se vê que os pronunciamentos jurídicos emitidos por Marcela Dieckmann Jeolás, Manoelina Pereira Medrado, Ricardo Cleiton Medrado Alves, Luiz Humberto Vilela Costa, Renata Palatucci Menezes e André Marques de Oliveira Rosa mostram-se aptos a isentá-los de qualquer responsabilidade pelos procedimentos ora impugnados, observando-se entre as recomendações ali consignadas a clara alusão à necessidade de "observação da correlação temporal entre as etapas de execução física do objeto e os repasses dos recursos"  (item 30 do parecer jurídico) . 
Item 9.3 e 9.3.1 do Acórdão 7307/2013-TCU-Primeira Câmara:
9.3. no tocante às irregularidades resultantes da celebração de convênios com cronogramas de execução e vigências incompatíveis com as datas de realização dos eventos:
9.3.1. acolher as razões de justificativa apresentadas por Marcela Dieckmann Jeolás  (CPF XXX.823.437-XX) , Manoelina Pereira Medrado (CPF XXX.428.531-XX) , Ricardo Cleiton Medrado Alves (CPF XXX.676.845-XX) , Luiz Humberto Vilela Costa (CPF XXX.789.511-XX) , Renata Palatucci Menezes (CPF XXX.028.071-XX) e André Marques de Oliveira Rosa (CPF XXX.115.391-XX) . (Grifos nossos) . 
77.		Embora naqueles autos as razões de justificativa da responsável tenham sido acatadas, tal não se aplica ao caso concreto, como se verá adiante. 
78.	Do exposto, entende-se que essas preliminares não auxiliam a responsável no caso que ora se examina.
79.	Quanto às justificativas trazidas no mérito no sentido de que aprovou o parecer jurídico específico para o aludido convênio, no qual foi analisada a minuta proposta pelo setor, verificada a conformidade com a legislação que rege a matéria, e que a manifestação jurídica ter tomado por base, exclusivamente, os elementos que constavam, até a data da análise, no Sistema Siconv e nos autos do respectivo processo administrativo, entende-se, desde já, que tais justificativas não podem prosperar.
80.	O art. 38, parágrafo único, da Lei 8.666/1993, preconiza que as minutas de editais de licitação, bem como as dos contratos, acordos, convênios ou ajustes devem ser previamente examinadas e aprovadas por assessoria jurídica da Administração. 
81.	A assessoria jurídica, por meio da responsável, aprovou mediante no Parecer Jurídico 775/2009 a minuta do convênio (peça 2, p. 24) , cujo texto incluiu o plano de trabalho. 
82.	Ao abordar sobre o plano de trabalho no aludido parecer (peça 2, p.21-22) , destacou-se no item 26, a seguir transcrito, que a observação da correlação temporal entre as etapas de execução física do objeto e os repasses dos recursos na celebração de convênios, tratava-se de uma exigência do TCU, conforme segue: 
26. A exigência na descrição e detalhamento das metas, etapas/fases a serem executadas, tem como fundamento, principalmente, quantificar realisticamente ao longo da vigência do Convênio as parcelas de recursos necessárias, ou seja, somente com Planos de Trabalhos com metas, etapas/fases bem detalhadas é possível examinar e aprovar Cronogramas de Desembolso em que haja correlação entre as etapas/fases de execução física e os aportes de recurso. Nesse sentido, o setor técnico competente deverá exigir dos Proponentes a observação da correlação temporal entre as etapas de execução física do objeto e os repasses dos recursos. Trata-se, pois, de exigência do TCU, conforme se infere de parte dos Acórdão 2066/2006-TCU-Plenário e nº 1852/2006 - Segunda Câmara, in verbis:
 (.) 
3.1.4 A falta de clareza nos desdobramentos das metas e das ações que efetivamente deverão ser implementadas, redundam em cronogramas de desembolso irreais, sem correlação entre as etapas de execução física e os aportes requeridos, de modo a quantificar realisticamente ao longo do tempo as parcelas de recursos necessárias, potencializando, assim, a liberação excessiva ou insuficiente de recursos em prejuízo da racionalidade administrativa e dos serviços que se pretende disponibilizar à população.
 (.) 
1.9- exija dos interessados na celebração de convênios a observação da correlação temporal entre as etapas de execução física do objeto e os repasses dos recursos, como forma de estabelecer parâmetros para a definição das parcelas do cronograma de desembolso proposto; (Grifos originais) .
83.	Assim, observa-se que o setor jurídico embora tivesse conhecimento da necessidade da exigência da correlação temporal entre a etapa de execução física do objeto e os repasses de recurso, consoante acima exposto, em sua análise, foi omisso nesse sentido, limitando-se a indicar a necessidade da correlação temporal. 
84.	Ao deparar-se com tal situação, a parecerista jurídica deveria ter efetuado alertas sobre a exiguidade de tempo ou ainda sobre a desnecessidade da transferência de recursos públicos para esse evento ou ainda restituído o processo ao setor técnico competente. Caso houvesse o registro esperado em seu parecer, a responsável teria se resguardado e possivelmente não seria ouvida em audiência. 
85.	Ao não alertar sobre o exíguo prazo para a operacionalização do convênio, a consultora jurídica contribuiu para a perpetração das irregularidades na execução do Convênio 563/2009, tendo em vista que era previsível o descumprimento dos cronogramas físico-financeiros e do plano de trabalho. 
86.	Acerca do entendimento de que cabia ao setor técnico competente exigir dos proponentes a observação da correlação temporal entre as etapas de execução física do objeto e os repasses dos recursos, ou de que a análise e aprovação do Plano de Trabalho, e respectivos elementos, competem estritamente a Área Técnica do Ministério, pelo que não cabe imputar possíveis inconsistências no Plano de Trabalho, inclusive no que diz respeito aos prazos de execução e vigência, ao advogado público. Por certo, não cabe ao setor jurídico a análise de aspectos de mérito técnico das metas, custos e do objeto do convênio, mas é exigível a verificação da existência de fixação de metas e de objeto preciso bem como do detalhamento de custos, eis que são exigências da norma. No entanto, no caso que ora se analisa, houve omissão sobre a correlação temporal quando era cediço que, ante a exiguidade de tempo entre a expedição do parecer e a data de realização do evento, haveria a infringência ao artigo 42, caput, ao art. 54, inciso II, ambos da Portaria Interministerial MP/MF/MCT 127/2008. Portanto, é inequívoco que a observação de todo o arcabouço normativo que rege os convênios é função do parecerista jurídico. 
87.	Nesse sentido, pode-se inferir que diante de prazos exíguos de operacionalização do convênio, o órgão jurídico endossou procedimentos incompatíveis com a própria natureza do convênio - atos de cooperação - o que, na prática, demonstrou que a execução do evento independia do aporte de recursos públicos para sua efetivação, na medida em que o evento era líquido e certo para o dia e dias subsequentes ao seu parecer. 
88.	Sobre o entendimento de que compete ao proponente a elaboração do projeto a ser apresentado como proposta de convênio, devendo ser considerados todos os seus aspectos, inclusive os prazos suficientes à execução das etapas/metas para consecução do objeto, tal afirmação não exime o parecerista jurídico de proceder ao exame dessas propostas, conforme se depreende do disposto no art. 38, parágrafo único, da Lei 8.666/1993, que preconiza que a celebração de avenças no âmbito da Administração Pública deve ser precedida de exame jurídico das minutas dos respectivos instrumentos.
89.	No que tange à solicitação no sentido de que se conceda ao presente processo tratamento isonômico ao dispensado no caso analisado nos autos do TC Processo 010.645/2010-1, proferido no âmbito do Acórdão 7307/2013-TCU-Primeira Câmara, como acima referido, tal pretensão não merece acolhida considerando que o parecer jurídico tratado nos presentes autos não contemplou observações acerca da correlação temporal entre as etapas de execução física do objeto e os repasses dos recursos, a exemplo do ocorrido naqueles autos. Ao contrário, no presente parecer jurídico destacou-se a necessidade de que a correlação temporal fosse observada. Porém, era impossível que fosse observada considerando a data do parecer e a data da realização do evento. 
90.	Os processos de contratação pública devem ser instruídos com parecer jurídico prévio, consoante previsto no art. 38, inc. VI, da Lei 8.666/93. E, segundo o parágrafo único deste mesmo artigo "As minutas de editais de licitação, bem como as dos contratos, acordos, convênios ou ajustes devem ser previamente examinadas e aprovadas por assessoria jurídica da Administração". Tal definição tem o intuito de propiciar o prévio controle de legalidade da contratação com o objetivo de evitar, ou menos minimizar, riscos de futuros questionamentos decorrentes de uma disciplina equivocada.
91.	A infringência ao artigo 42, caput, ao art. 54, inciso II, ambos da Portaria Interministerial MP/MF/MCT 127/2008, como nos presentes autos, ocorreu por absoluta falta de controle de legalidade; por falta de observância de normativo que rege os convênios, função própria do parecerista jurídico, e a razão pela qual a lei exige sua participação no processo de formalização dos convênios. 
92.	Nesse contexto, o TCU vem adotando entendimento segundo o qual o parecer jurídico proferido para atender ao disposto no art. 38 não se trata de ato meramente opinativo, mas serve de fundamento ao posicionamento adotado pela autoridade competente, razão pela qual seu emitente deve ser responsabilizado pelo conteúdo da manifestação.
93.	De todo o exposto, rejeitam-se as justificativas apresentadas pela Sra. Manoelina Pereira Medrado. Ademais, é razoável afirmar que era exigível conduta diversa daquela que adotou, posto que tinha o conhecimento da necessidade de que fosse observada a correlação temporal entre as etapas de execução física do objeto e os repasses dos recursos, consideradas as circunstâncias que a cercavam. A ciência da data do evento era suficiente para a não celebração do termo, ou, ao menos, para ressalvas a respeito. A conduta omissiva e negligente por parte da responsável no presente caso concreto está apta a ensejar a sanção indicada pelo inciso II do art. 58, da Lei 8.443/1992.
94.	Destaca-se que em recente julgado deste Tribunal (Acórdão 13230/2016-TCU-Segunda Câmara, de 29/11/2016) , que tratou de matéria análoga à presente TCE (TC Processo 033.184/2015-1) prevaleceu o entendimento pela aplicação de multa à responsável, vez que restou evidenciada a prática de ato com grave infração à norma legal pela liberação de recursos federais em desacordo com os arts. 42, caput, e 54, inciso II, da Portaria Interministerial MP/MF/MCT 127/2008. 
95.	Referido acórdão foi objeto de embargos de declaração opostos pela Advocacia-Geral da União (AGU) , que foi conhecido e no mérito rejeitado.
IV - Mário Augusto Lopes Moyses (defesa - peça 29) 
96.	O Sr. Mário Augusto Lopes Moyses foi ouvido em audiência na condição de Secretário Nacional de Políticas de Turismo/MTur, à época dos fatos (Ofício 0435/2016-TCU/SECEX-PR, de 20/4/2016 (peça 12) , nos termos a seguir discriminados:
[...] pela assinatura, em 24/6/2009, do Convênio 563/2009 (Siconv 703835/2009) , firmado entre o Ministério do Turismo e a Prefeitura de Sapé, tendo por objeto incentivar o turismo, por meio da realização do projeto "São João", com cronograma de execução e vigência incompatíveis com o período de realização do evento (24 a 28/6/2009) , que resultou no repasse dos recursos em data posterior à execução do objeto (8/9/2009) e no pagamento de despesas já realizadas, em desacordo com o artigo 42, caput, e art. 54, inciso II, ambos da Portaria Interministerial MP/MF/MCT 127/2008 (DOU 30/5/2008) .
97.	As razões de justificativa apresentadas pelo responsável encontram-se a seguir discriminadas, na íntegra (peça 29) , com ajustes tão somente em relação ao organograma citado na defesa:
1. DOS FATOS
Trata-se de Tomada de Contas Especial instaurada pelo Ministério do Turismo-MTur em desfavor de João Clemente Neto, na condição de Prefeito municipal de Sapé/PB na gestão 2009-2012, em razão do não encaminhamento da documentação exigida para a prestação de contas dos recursos repassados por força do Convênio nº 563/2009 - SICONV 703835/2009, celebrado entre o MTur e o aludido Município, que teve por objeto incentivar o turismo, por meio da realização do projeto "São João".
Em síntese a Secretaria de Controle Externo no Paraná - SECEX-PR asseverou que os documentos apresentados na prestação de contas do referido Convênio não foram suficientes para a emissão de parecer técnico conclusivo sobre o cumprimento do objeto ajustado.
Ademais, registrou que o Manifestante foi negligente ao assinar o Convênio para o evento que iria ocorrer no dia de sua subscrição e nos cinco dias seguintes, o que estaria em desacordo com os artigos 42, caput e 54, inciso II, da Portaria Interministerial 127/2008, MPOG/MF/MCT, resultando em descumprimento previsível do Plano de Trabalho e cronograma de desembolso.
Por derradeiro, a SECEX-PR solicitou a citação do ex-Prefeito de Sapé/PB para apresentar defesa, bem como rogou pela audiência dos agentes públicos do MTur responsáveis pela elaboração e fiscalização do Convênio nº 563/2009 - SICONV 703835/2009.
Todavia, em que pese as alegações aduzidas no relatório da SECEX-PR, será comprovado que a atuação do Manifestante foi pautada na legislação de regência da matéria, inexistindo qualquer irregularidade na sua conduta. É o que se passa a demonstrar.
2. DA TEMPESTIVIDADE
Em 29 de abril de 2016, o Manifestante recebeu o Ofício 0435/2016-TCU/SECEX-PR em que foi solicitada sua Audiência para o oferecimento de Razões de Justificativa, no prazo de 15 (quinze) dias, quanto às ocorrências verificadas no presente processo de Tomada de Contas Especial.
Com efeito, em 10 de maio de 2016 o Manifestante solicitou a prorrogação do prazo concedido, por mais 30 (trinta) dias, contados a partir do vencimento do termo de Audiência, o que foi autorizado pela SECEX-PR.
Desta feita, considerando-se que o prazo inicial para cumprimento da Audiência foi o dia 17 de maio de 2016, o protocolo efetivado nesta data comprova a tempestividade destas Razões de Justificativa, visto que o novo prazo para atendimento ao Ofício 0435/2016-TCU/SECEX-PR finda em 16 de junho de 2016.
3. DO MÉRITO
3.1. DA DELIMITAÇÃO DE RESPONSABILIDADES DO MANIFESTANTE
De início, importa registrar que o Manifestante, investido no cargo de Secretário Executivo do Ministério do Turismo, foi apenas subscritor da avença, não tendo participado de análises prévias de conformidade nem tampouco do acompanhamento de sua execução, por serem funções alheias à sua esfera de competência.
Contudo a SECEX-PR ao analisar o Convênio nº 563/2009 - SICONV 703835/2009, alegou que o Manifestante agiu de forma negligente ao assinar a referida avença "com cronograma de execução e vigência incompatíveis com o período de realização do evento (24 a 28/6/2009) , que resultou no repasse dos recursos em data posterior à execução do objeto (8/9/2009) e no pagamento de despesas já realizadas, em desacordo com o artigo 42, caput, e art. 54, inciso II, ambos da Portaria Interministerial MP /MF /MCT 127 /2008".
Ocorre que a atuação do Manifestante cingiu-se única e exclusivamente à formalização do referido Convênio, o que por si só não é capaz de ensejar sua responsabilização na ocorrência de supostas irregularidades, pois sua conduta nada teve de irregular, uma vez que foi sempre pautada por aprovações técnicas e jurídicas, isto é, pareceres conclusivos e favoráveis elaborados pelos órgãos integrantes da estrutura do Ministério do Turismo, cujas competências serão a seguir delineadas.
3.2. DA ESTRUTURA DO MINISTÉRIO DO TURISMO E AS COMPETÊNCIAS DE SEUS ÓRGÃOS EM RELAÇÃO Á FORMALIZAÇÃO DE CONVÊNIOS
A organização administrativa deriva de um conjunto de normas jurídicas que regem a competência, a situação jurídica, as relações hierárquicas, as formas de atuação e controle dos órgãos e pessoas, no exercício da função administrativa.
No âmbito do Ministério do Turismo, dentre as normas de organização vigentes à época, assume relevo as disposições da Portaria 109-B, de 11 de outubro de 2005, que aprovou seu Regimento Interno e trouxe a estrutura organizacional de seus órgãos, suas competências e as atribuições de seus dirigentes.
Segundo o artigo 2º da referida Portaria, o Ministério do Turismo apresenta em sua e estrutura organizacional: (i) órgãos da assistência direta e imediata ao Ministro de Estado; (ii) órgãos específicos singulares; (iii) órgão colegiado; e (iv) entidade vinculada.
Os órgãos da assistência direta e imediata ao Ministro de Estado são: (i) o Gabinete; (ii) a Secretaria-Executiva; e (iii) a Consultoria Jurídica. Por sua vez, órgãos específicos singulares são:  (i) Secretaria Nacional de Políticas de Turismo; e (ii) Secretaria Nacional de Programas e Desenvolvimento do Turismo8¿ O Conselho Nacional de Turismo-CNT figura como órgão colegiado, e o Instituto Brasileiro de Turismo-EMBRATUR como entidade vinculada.
Note-se, pois, que o Ministério do Turismo apresenta uma estrutura altamente ramificada, de tal sorte que são repartidas as competências entre os diversos órgãos que o compõe, de modo a melhor se distribuir as atribuições entre os agentes púbicos subordinados ao Ministro de Estado, conforme pode ser observado no organograma abaixo. (Vide organograma - peça 29, p.5) .
Não obstante a segmentação da estrutura organizacional do Ministério do Turismo, não se pode perder de vista que cada órgão possui suas competências específicas definidas na Portaria 109-B/2005, as quais devem ser respeitadas e observadas, nos termos e limites delineados.
No âmbito dessa divisão de competências, a análise dos projetos de convênios a serem assinados pelo Ministério do Turismo tem início em suas secretarias especializadas. Notadamente no caso em exame, o processo teve início na Secretaria Nacional de Políticas de Turismo-SNPTur.
Referida Secretaria tem por escopo auxiliar na formulação, elaboração e monitoramento da Política Nacional de Turismo, de acordo com as diretrizes e os subsídios fornecidos pelo Conselho Nacional do Turismo, sendo responsável pela análise técnica e documental referente aos processos de parcerias, convênios, contrato e congêneres, no âmbito de suas atividades, conforme dispõe o artigo 39 do Regimento Interno do MTur.
Art. 39. À Secretaria Nacional de Políticas de Turismo compete:
I - subsidiar a formulação, elaboração e monitorar a Política Nacional de Turismo, de acordo com as diretrizes propostas e os subsídios fornecidos pelo Conselho Nacional de Turismo;
II - analisar e avaliar a execução da Política Nacional de Turismo;
III - coordenar a elaboração e acompanhar a execução do Plano Nacional de Turismo;
IV- conceber instrumentos e propor normas para a implementação da Política Nacional de Turismo;
V - subsidiar a formulação, a elaboração e avaliar os planos, programas e ações do Ministério, necessários à consecução da Política Nacional de Turismo;
VI - conceber as diretrizes para a formulação de estudos, pesquisas, análises e levantamentos de dados destinados à formulação, implementação e avaliação da Política Nacional de Turismo;
VII - desempenhar as funções de Secretaria-Executiva do Conselho Nacional de Turismo;
VIII - orientar, acompanhar e supervisionar a execução dos projetos de qualificação dos serviços turísticos, estruturação e diversificação da oferta turística e de incentivo ao turismo no mercado interno, compreendendo a divulgação dos produtos turísticos brasileiros no mercado nacional;
IX - orientar o levantamento e a estruturação dos indicadores relativos ao turismo, com a finalidade de acompanhar a dinâmica do mercado turístico nacional e internacional e subsidiar a avaliação da implementação da Política Nacional de Turismo;
X - articular com organismos e instâncias nacionais e internacionais, visando ao desenvolvimento do turismo nacional;
XI - promover a cooperação e articulação com os órgãos da Administração Federal, Estadual, do Distrito Federal e Municipal em projetos de suas iniciativas que possam contribuir para o fortalecimento e desenvolvimento do turismo nacional;
XII - promover a cooperação e articulação com os fóruns, conselhos, consórcios e entidades articuladoras do turismo nos âmbitos estaduais, regionais e municipais;
XIII - responsabilizar-se pela análise técnica e documental referente aos processos de parcerias, convênios, contrato e congêneres, no âmbito de suas atividades, em
XIV - articular com os demais órgãos governamentais e entidades da Administração Pública em seus programas, projetos e ações que interagem com a Política Nacional de Turismo.
Note-se diante do regramento institucional que a SNPTur executa funções de caráter eminentemente técnico, o que a qualifica para análise e aprovação de atos como o ora analisado.
Ademais disso, a partir de um cotejo entre o objeto da avença ora em discussão, cujo escopo é o apoio ao projeto 'São João", e os objetivos da SNPTur, constata-se a legitimidade da atuação da aludida Secretaria, uma vez que a promoção do turismo do Estado da Paraíba enquadra-se no objetivo de execução da Política Nacional de Turismo. Desta feita, a SNPTur figura como responsável pela avaliação do Plano de Trabalho proposto pelo Município convenente, conforme dispõe o inciso XIII, do artigo 39 do Regimento Interno do MTur.
Nesse passo, a imputação de responsabilidade quanto a análise técnica e documental prevista no artigo 39, inciso XIII do Regimento Interno a órgão ou pessoa diversa representaria verdadeiro contrassenso, pois o objeto do Convênio firmado está imbricado às atribuições da SNPTur e diretamente ligado à Política Nacional de Turismo.
Por outro lado, é preciso destacar que a Coordenação-Geral de Análise de Projetos, órgão do MTur cujas competências estão dispostas no artigo 69 do Regimento Interno, tem por incumbência o suporte técnico às atividades desenvolvidas pelo Ministério.
Tal suporte consiste na apresentação de parecer técnico que apure as informações contidas no Sistema de Gestão de Convênios e Contratos de Repasse-SICONV e avalie se a proposta feita pelo órgão interessado em firmar Convênio com o Ministério do Turismo está em conformidade com as exigências legais.
No ponto, cumpre salientar que o SICONV é um sistema criado em 2008 pelo Governo Federal, cujo objetivo é diminuir a burocracia estatal e permitir o cadastramento de todos aqueles interessados em firmar convênios e/ ou contratar com o Poder Público, de modo a romper barreiras geográficas e garantir maior isonomia. Todos os dados referentes aos convênios e contratos em andamento também estão inseridos no sistema, conferindo, portanto, transparência aos atos da Administração Pública.
De todo modo, em sendo o SICONV um registro oficial do Governo Federal, as informações contidas no sistema oficial presumem-se legítimas, salientando-se que as mesmas foram utilizadas na instrução do Convênio ora examinado, consubstanciando, pois, a regularidade do procedimento adotado pela Coordenação-Geral de Análise de Projetos.
3.3. DAS COMPETÊNCIAS DO SECRETÁRIO-EXECUTIVO DO MINISTÉRIO DO TURISMO EM RELAÇÃO À FORMALIZAÇÃO E FISCALIZAÇÃO DA EXECUÇÃO DE CONVÊNIOS
Uma vez demonstrada a estrutura dos órgãos integrantes da estrutura do Ministério do Turismo, bem como as responsabilidades institucionais dos mesmos em relação à formalização dos convênios, cumpre descrever as competências do Secretário-Executivo do Ministério do Turismo em relação à formalização e fiscalização de convênios.
A atuação do Secretário-Executivo do MTur foi delimitada pelo artigo 84 do Regimento Interno do Ministério do Turismo, in verbis: 
Art. 84. Ao Secretário-Executivo incumbe:
I - coordenar, consolidar e submeter ao Ministro de Estado o planejamento da ação global do Ministério, em consonância com as diretrizes do Governo Federal;
II - supervisionar e avaliar a execução dos projetos e atividades do Ministério;
III - supervisionar e coordenar a articulação dos órgãos do Ministério com os órgãos centrais dos sistemas afetos à área de competência da Secretaria-Executiva;
IV - supervisionar e coordenar as Secretarias integrantes da estrutura do Ministério;
V - decidir sobre recursos interpostos por terceiros e atos administrativos praticados no âmbito do Ministério;
VI - firmar e rescindir convênios em que o Ministério seja parte, após audiência da Consultoria Jurídica; e
VII - exercer outras atribuições que lhe forem cometidas pelo Ministro de Estado.
Verifica-se na referida normativa a legitimidade do então Secretário-Executivo, na qualidade de representante legal do Ministério do Turismo, para celebração do Convênio ora analisado. Todavia, é totalmente desarrazoado imputar-lhe responsabilidade no sentido de que poderia prever o descumprimento do Plano de Trabalho e do cronograma de reembolsos, em razão de ter subscrito o Convênio ora em exame na data de realização do evento.
Nos termos explicitados no tópico anterior, restou demonstrado que o plexo de atividades do MTur é vasto, de modo que a centralização de atividades nas figuras do Ministro de Estado e de seu Secretário-Executivo mostrar-se-ia absurda e antifuncional. A fragmentação das atividades em setores com atuações específicas aprimora o funcionamento do Ministério e imputa aos cargos de chefia apenas a supervisão e coordenação das demais pastas.
Sendo assim, imputa-se erroneamente responsabilidade ao Manifestante, notadamente no que atine ao repasse dos recursos em data posterior à execução do objeto e no pagamento de despesas já realizadas em razão da assinatura do Convênio na mesma data de realização do evento, uma vez que a análise técnica sobre a sua viabilidade foi devidamente realizada pela Coordenadoria Geral de Análise de Projetos, notadamente por meio do Plano de Trabalho (fls. 10-15, Peça 2) .
Ademais, o repasse dos valores nem mesmo foi realizado pelo Secretário Executivo, mas sim pelos responsáveis pela Coordenação Geral de Convênios e pelo Setor Financeiro (fls. 46, Peça 2) no dia 08.09.2009, após prorrogação do convênio subscrita pelo Ministro de Estado do Turismo e não pelo Manifestante (fls. 45, Peça 2) . Memore-se, por oportuno, que o Manifestante somente subscreveu o convênio.
Com efeito, o artigo 24 do Regimento Interno do MTur10 estabelece que o acompanhamento da execução do cronograma de desembolso dos convênios e monitoramento da execução das ações dos acordos e ajustes, sob aspectos administrativos, financeiros e contábeis é realizado pela Coordenação-Geral de Convênios e não pela Secretaria-Executiva, como demonstrado nos autos (fls. 46, Peça 2) .
De todo modo, considerando-se as competências e atribuições do Manifestante, a única conduta que poderia ter adotado para fins de viabilizar o repasse dos valores no tempo correto, seria de agir com a máxima eficiência assim que recebesse os autos devidamente instruídos, o que, de fato, fez. Como se denota dos autos, logo que recebeu o processo, o Manifestante avaliou se os departamentos técnico e jurídico haviam prestado manifestações conclusivas favoráveis à formalização da avença e, ainda, certificou-se de que não havia qualquer óbice à subscrição, procedendo à formalização do convênio em seguida.
Incabível, portanto, o entendimento externado pela SECEX-PR no sentido de que o Manifestante não teria agido de forma a evitar que os recursos fossem repassados intempestivamente ao ente convenente, haja vista que tomou todas as medidas a ele cabíveis neste aspecto, além do fato de que o repasse dos valores não estava sob a sua alçada.
No mais, a elaboração de análises técnicas e jurídicas e a celebração de convênios no mesmo dia quando se trata de projeto advindo de emenda parlamentar, como é caso destes autos (fls. 15, Peça 2) é prática usual na Administração Pública Federal, que comporta ressalvas, mas não configura irregularidade segundo o entendimento desse Tribunal de Contas:
"46. A única ressalva fica por conta de as análises técnica e jurídica e a celebração do ajuste terem ocorrido no mesmo dia, fato que poderia indicar a ausência de tempo suficiente para o exame criterioso sobre os objetos pretendidos. Todavia, não se vislumbram nos autos elementos que induzam a crer que o responsável concorreu de alguma forma para a prática (comum na Administração Pública Federal) de aprovar às pressas os projetos advindos de emendas parlamentares (de comissão) , como no presente caso. Não havendo questionamento quanto a culpa grosseira, má-fé ou abuso de poder, a responsabilização do mencionado agente mostrar-se-ia desproporcional. ( .... ) 48. Com efeito, propõe-se pelo acolhimento das razões de justificativa apresentadas pelo Sr. Mário Augusto Lopes Moyses de modo a isentá-lo de responsabilidade pelas ocorrências ora em foco. (Processo TC-017.227 /2014-3. Acórdão 849/2016-TCU-Plenário) ".
No mais, inexiste qualquer indício de que a conduta do Manifestante tenha sido motivada por interesse particular ou por má-fé. Toda a sua participação resumiu-se, frise-se, à formalização da avença, depois de apurado que os objetivos do acordo proposto eram consentaneas aos fins do Ministério, e que a escolha da entidade indicada para o convênio e respectivo plano de trabalho estavam respaldados por laudos dos setores técnicos competentes.
Ademais, registre-se que em cumprimento às diretrizes traçadas por este Egrégio Tribunal por ocasião da prolação do Acórdão 5078/2009-TCU-Segunda Câmara, o Manifestante expediu o Memorando-Circular nº 24/2009/SE/MTur (Documento 1) por meio do qual estabeleceu critérios a serem observados pela Secretaria Nacional de Políticas de Turismo e Secretaria Nacional de Programas de Desenvolvimento do Turismo durante a avaliação das entidades proponentes e a serem utilizados para a seleção de convênios que demandem fiscalização in loco.
Evidente, portanto, a atuação positiva do então Secretário Executivo no exercício de suas funções institucionais, ao estabelecer diretrizes às Secretarias competentes tecnicamente para a avaliação e fiscalização das entidades convenentes.
Além disso, é importante registrar que à época em que o Manifestante atuava na Secretaria-Executiva do MTur, foi editada a Portaria n.º 153 de 6 de outubro de 2009, que trouxe a bem-vinda regra que limitou em 6 (seis) o número de convênios firmados entre o Ministério do Turismo e as entidades privadas sem fins lucrativos para os eventos geradores de fluxo turístico, ou ao valor máximo global de até R$ 1.800.000,00 (um milhão e oitocentos mil reais) , por ano, considerando-se, pois, a situação que ocorrer primeiro.
Diante de tais fatos, a considerar que (i) os setores responsáveis pela avaliação técnica e jurídica não verificaram qualquer irregularidade ou incongruência quanto ao repasse dos valores; (ii) o Manifestante avaliou que os departamentos técnico e jurídico haviam prestado manifestações favoráveis à formalização da avença e, ainda, certificou-se de que não havia qualquer óbice à subscrição, procedendo à formalização do convênio em seguida; (iii) que o repasse dos valores cabia a departamentos específicos do MTur; (iv) que o Manifestante não emitiu parecer ou autorização expressa para que o repasse se desse após a realização do evento, pois, como visto, a prorrogação do prazo do convênio se deu por meio de ato do Ministro do Estado do Turismo (fls.45, Peça 2) , devem ser acolhidas as razões de justificativa ora apresentadas em virtude de as irregularidades supostamente praticadas serem absolutamente alheias à sua esfera de atuação.
3.4. DA REGULARIDADE DO PROCESSO DE FORMALIZAÇÃO DO CONVÊNIO Nº 563/2009-SICONV 703835 /2009
O Convênio nº 703835/2009 teve início a partir da inserção do Plano de Trabalho no Sistema SICONV, o qual passou por minudente análise por parte dos setores técnico e jurídico do Ministério do Turismo, sendo os pareceres exarados favoráveis à celebração da avença.
A Coordenação-Geral de Análise de Projetos, dentro de sua competência regimentalmente estabelecida, realizou a análise técnica de conformidade de projeto apresentado pelo órgão convenente.
Por meio do Parecer Técnico nº 462/2009 (fls. 12-15, Peça 2) , a Coordenação Geral avaliou a compatibilidade do projeto aos fins institucionais do MTur e concluiu pela viabilidade da execução dos serviços propostos. Referida análise técnica, chancelada pela Coordenadora-Geral de Análise de Projetos da Secretaria Nacional de Políticas de Turismo, teve a seguinte conclusão:
"Após análise de documentos apresentados, no que se refere à competência da Coordenação-Geral de Análise de Projetos, concluímos:
1. A execução dos serviços é viável tecnicamente para o atingimento da meta estabelecida na Proposta ora analisada;
2. O objeto do convênio encontra-se em consonância com os fins institucionais do Ministério do Turismo, de acordo com a justificativa apresentada;
Isto posto, julgamos oportuna a aprovação, considerando que os custos indicados no Projeto são condizentes com o praticado no mercado local, tendo ·por base as propostas anexadas ao sistema apresentadas e já atestados.
Sobre a capacidade técnica da Prefeitura em realizar o evento da natureza proposta foi anexado ao Sistema a declaração que atesta e chancela a capacidade de execução do evento pela Prefeitura".
Ademais, há que se considerar que toda a análise prévia relativa à documentação de qualificação e habilitação do Município foi realizada pelo sobredito setor técnico competente, por meio de documentos inseridos no SICONV.
Após a análise pelo setor técnico, o processo de celebração do convênio foi encaminhado à Consultoria Jurídica para manifestação. Verifica-se que de acordo com o PARECER/CONJUR/MTur/nº 775/2009 (fls. 16-24, Peça 2) , a CONJUR também concluiu pela plena viabilidade de formalização da avença dado o cumprimento dos requisitos legais exigíveis, bem como aos previstos das disposições contidas na Portaria Interministerial MPOG/MF/CGU nº . 127 /08, conforme restou expressamente consignado nos parágrafos 31, 32 e 33, do sobredito parecer, vejamos:
"III. Conclusões
33. Avaliando o mérito proposto, em conformidade com o parágrafo único, do artigo 38, da 8.666/93, entendemos que a minuta, inserta no Sistema SICONV atende satisfatoriamente a legislação que rege à espécie, facultando sua celebração nos termos apresentados.
34. No aspecto estritamente jurídico-formal, por todo exposto e tendo em vista que o Plano de Trabalho foi aprovado pelo Setor Técnico; que o pleito foi acatado pelos Pareceres Técnicos insertos ao Sistema SICONV; e que os recursos foram devidamente empenhados, não vislumbramos impedimento legal ao prosseguimento do presente Convênio, facultando sua celebração ao poder discricionário da autoridade competente, nos termos apresentados pelo setor técnico, uma vez atendidas as disposições contidas na Portaria Interministerial MPOG/MF /CGU nº 127 /08, atualizada, no Decreto nº 6.170/2007, atualizado, na Lei nº 8.666/93, atualizada, no que couber, na Lei nº 11.768/2008, na Lei n2 4.320/1964, e demais legislação que rege a espécie.
35. Destacamos, por fim, o fato de que a verificação da regularidade da Proponente para celebração e recebimento dos recursos do presente Convênio deverá ser realizada conforme preleciona os artigos 10 e 11 da Lei nº 11.945, de 04 de junho de 2009 e arts. 24 a 26 e o inciso I, do art. 43, da Portaria Interministerial MPOG/MF/CGU nº 127/08, atualizada, em conformidade com o que dispõe a Lei n ° 11. 7 68 /2008. Registre-se que, nesta data, o Município encontra-se em situação fiscal regular, conforme documentos insertos ao Sistema SICONV.
Ante o exposto, submeto o assunto à apreciação da Senhora Consultora Jurídica do MTur, propondo o encaminhamento dos autos à Secretaria Nacional de Políticas de Turismo deste Ministério, para as providências cabíveis.
Aprovo o PARECER/CONJUR/MTur nº 775/2009. Restitua-se o presente processo à Secretaria Nacional de Políticas de Turismo desta Pasta, com o pronunciamento desta Consultoria Jurídica".
Note-se, pois, que as conclusões da douta Consultoria Jurídica no sentido de que (i) havia interesse recíproco na celebração do instrumento de convênio; (ii) foi apresentado plano de trabalho, o qual foi analisado e aprovado pelo órgão competente; e (iii) houve análise de custos do projeto pelo setor técnico competente conforme indicações inseridas no SICONV.
Assim, diante da análise de conformidade técnica e jurídica, o processo seguiu para aprovação sem qualquer tipo de ressalva ao então Secretário-Executivo do Ministério do Turismo, nem mesmo em relação à suposta ausência de tempo hábil para que os repasses fossem devidamente destinados ao ente convenente.
4. CONCLUSÃO
Ante todo o exposto, reafirma-se a ausência de responsabilidade do Manifestante pelas irregularidades apontadas e pugna-se pelo acolhimento das presentes Razões de Justificativa, sobretudo porque há de se reconhecer (i) a atuação do Secretário-Executivo ficou restrita à formalização do referido convênio, após sua aprovação por todos os setores técnicos e jurídicos competentes; (ii) inexiste qualquer tipo de participação do então Secretário do Ministério do Turismo na fase de execução do Convênio, dada a expressa repartição de competências previstas pelo Regimento Interno do MTur.
Termos em que pede deferimento.
98.	Além das razões de justificativa supramencionadas, o responsável juntou cópia do Memorando-Circular 24/2009/SE/MTur, de 16/12/2009 (peça 29, p.16-18) , que trata da celebração e fiscalização de convênios.
Análise técnica das razões de justificativa: Mário Augusto Lopes Moyses 
99.	No que tange a justificativa trazida no mérito no sentido de que a sua atuação cingiu-se única e exclusivamente à formalização do convênio, e que sua conduta sempre foi pautada por aprovações técnicas e jurídicas, ou seja, nos pareceres conclusivos e favoráveis elaborados pelos órgãos integrantes da estrutura do Ministério do Turismo, tal justificativa não tem o condão de afastar a irregularidade cometida que consistiu na assinatura do convênio em 24/6/2009, com cronograma de execução e vigência incompatíveis com o período de realização do evento (24 a 28/6/2009) , fato que resultou no repasse dos recursos em data posterior à execução do objeto (8/9/2009) e no pagamento de despesas já realizadas.
100.	 O art. 42 da Portaria Interministerial MP/MF/MCT 127/2008, estabelece que a liberação de recursos obedecerá ao cronograma de desembolso previsto no Plano de Trabalho e guardará consonância com as metas e fases ou etapas de execução do objeto do instrumento, e o art. 54 dessa norma refere que no "acompanhamento e fiscalização do objeto serão verificados: I -  a comprovação da boa e regular aplicação dos recursos, na forma da legislação aplicável; II - a compatibilidade entre a execução do objeto, o que foi estabelecido no Plano de Trabalho, e os desembolsos e pagamentos, conforme os cronogramas apresentados", o que não ocorreu em relação ao presente convênio.
101.	A celebração do Convênio 563/2009 (24/6/2009) , concomitantemente à realização do evento (24 a 28/6/2009) , resultou no repasse dos recursos em data posterior à execução do objeto (8/9/2009) , em desacordo com a aludida portaria. 
102.	A ausência da correlação temporal reflete-se em total despreocupação, com característica omissiva, para realização de projeto, atividade, serviço, aquisição de bens ou evento de interesse recíproco, em regime de mútua cooperação.
103.	Diante dos prazos exíguos de operacionalização do convênio, era cediço que esse procedimento seria incompatível com a natureza do convênio - atos de cooperação - o que, na prática, coloca em dúvida se a execução do evento dependia ou não do aporte de recursos públicos para a sua efetivação, na medida em que o evento era líquido e certo para ocorrer no dia da assinatura do convênio e nos três dias subsequentes, podendo caracterizar o simples ressarcimento de despesas já realizadas.
104. 	Quanto à responsabilidade em geral do gestor atuando sob a orientação de pareceres, situação aventada pelo responsável em sua defesa, reproduzo posicionamento do Tribunal no Acórdão 7307/2013-TCU-Primeira Câmara:
 "27.	 Ainda sobre a responsabilidade em geral do gestor atuando sob a orientação de pareceres, este Tribunal possui entendimento firmado (Acórdão 1337/2011-TCU-Plenário, 179/2011-TCU-Plenário, 1.736/2010-TCU-Plenário, 4.420/2010-TCU-2ª Câmara, 2.748/2010-TCU-Plenário e 1.528/2010-TCU-Plenário) no sentido de que a responsabilidade daquele não é afastada neste caso, pois a ele cabe a decisão sobre a prática do ato administrativo eventualmente danoso ao erário. O fato de ter agido com respaldo em pareceres técnicos e/ou jurídicos não tem força para impor ao administrador a prática de um ato manifestamente irregular, uma vez que a ele cabe, em última instância, decidir sobre a conveniência e oportunidade de praticar atos administrativos, principalmente os concernentes a contratações, que vão gerar pagamentos."   
105.	Em caso análogo ao presente processo já julgado por este Tribunal (Acórdão 7307/2013-TCU-Primeira Câmara - item 9.3.2) , o Sr. Mário Augusto Lopes Moyses teve suas razões de justificativas rejeitadas, fato que reforça o entendimento acima esposado. No voto do acórdão, ao analisar a conduta "repasse dos recursos após a realização dos eventos e festividades, objeto dos respectivos convênios", o Exmo. Ministro Relator Valmir Campelo rejeitou as alegações de defesa dos responsáveis nos seguintes termos: 
98. Meu posicionamento em torno dessa questão nº 4 é na linha da manifestação da Secex-PR, ou seja, pela rejeição das alegações anteriormente reportadas, renovando vênias ao Ministério Público pela divergência.
99. Isso porque não percebo ali elementos capazes de afastar os apontamentos feitos pela instrução a respeito das irregularidades pelas quais respondem aqui os Senhores Duncan Frank Semple e Mário Augusto Lopes Moyses, a saber:
"Além das graves irregularidades descritas anteriormente, todos os repasses realizados pelo Ministério do Turismo foram efetivados em datas posteriores aos eventos patrocinados, configurando dos responsáveis, pois havia prévio conhecimento da data de realização de cada evento/festividade, por conta dos projetos e planos de trabalho aprovados (fls. 66) . Sendo assim, conclui-se que os recursos repassados foram utilizados pela convenente para fins diversos daquele contido no objeto dos respectivos termos.
 (...) "
100. Aliás, conforme enfatiza o MP, "ditas transferências se tornam mais discrepantes quando se comparam as datas dos eventos com as de publicação dos extratos dos convênios na imprensa oficial. Com rara exceção, caso do Convênio n.º 702564/2008, a publicação dos demais extratos na imprensa oficial, condição de eficácia dos ajustes, se deu em datas posteriores ao término dos eventos (tabela 5 à peça 2, p. 15) ".
101. Em conclusão, penso que, no tocante aos agentes/gestores cujas razões de justificativa não foram acolhidas, cumpre ao Tribunal aplicar-lhes, neste processo de fiscalização, a multa prevista no art. 58, incisos II e III, da Lei nº 8.443/1992 (art 250, § 2º, do RI) , nos valores que tenho por apropriados, ante a constatação de irregularidades não elididas, decorrentes de atos ilegítimos ou antieconômicos de que resultaram injustificado dano ao erário, bem como de atos praticados com grave infração a normas legais ou regulamentares de natureza contábil, financeira, orçamentária ou patrimonial (art. 250 - IV do RI) .
102. Sem dúvida, está configurada a responsabilidade subjetiva de tais gestores/agentes, uma vez plenamente estabelecido o nexo de causalidade entre as infrações cometidas e as respectivas condutas, circunstância que impõe a consequência jurídica prevista em lei para as situações ora identificadas.
106.	A mesma sistemática foi utilizada para assinatura do convênio em análise: o Sr. Mário Augusto Lopes Moyses assinou o convênio em 24/6/2009 para um evento que estava ocorrendo no período de 24 a 28/6/2009. Os recursos foram repassados pela União apenas em 8/9/2009. 
107.	Do exposto, rejeitam-se as justificativas apresentadas. E, diante da conduta omissiva e negligente do responsável, ao assinar o convênio concomitantemente à data do evento, quando era plausível supor que o cronograma de execução e vigência eram incompatíveis com o período de realização do evento, fato que resultou no repasse de recursos em data posterior à execução do objeto e no pagamento de despesas já realizadas, em desacordo com o artigo 42, caput, e art. 54, inciso II, ambos da Portaria Interministerial 127/2008, entende-se que lhe deve ser aplicada a multa prevista no inciso II do art. 58 da Lei 8.443/1992.
CONCLUSÃO
108.	Nos presentes autos, examinou-se a citação efetuada ao Sr. João Clemente Neto, ex-prefeito do município de Sapé - PB. Concomitante a isso, examinaram-se as condutas das Sras. Marta Feitosa Lima Rodrigues e Manoelina Pereira Medrado e do Sr. Mário Augusto Lopes Moyses, agentes que atuavam junto ao concedente - Ministério do Turismo.
109.	Em fase da análise promovida nos itens 23-35 da presente instrução, propõe-se rejeitar as alegações de defesa apresentadas pelo Sr. João Clemente Neto, julgar suas contas irregulares e que o responsável seja condenado em débito, além de aplicada a multa prevista no art. 57 da lei 8.443/1992, considerando que os elementos contidos nos autos não demonstram sua boa-fé ou a ocorrência de outros excludentes de culpabilidade.
110.	Em face da análise promovida nos itens 51-60 da instrução, propõe-se acolher as razões de justificativa apresentadas pela Sra. Marta Feitosa Lima Rodrigues, uma vez que foram suficientes para elidir a irregularidade a ela atribuída.
111.	E, em face da análise efetuada nos itens 73-95 e 99-107, propõe-se rejeitar as razões de justificativa apresentadas pela Sra. Manoelina Pereira Medrado e pelo Sr. Mário Augusto Lopes Moyses, uma vez que não foram suficientes para sanear as irregularidades a eles atribuídas. Propõe-se, ainda, em atendimento ao disposto no parágrafo único do art. 19 da Lei 8.443/1992, a aplicação de multa a esses responsáveis prevista no art. 58, inciso II, do mesmo normativo legal.
PROPOSTA DE ENCAMINHAMENTO
112.	Ante o exposto, submetem-se os autos à consideração superior propondo:
a) rejeitar as alegações de defesa de João Clemente Neto;
	b)  acatar as razões de justificativa de Marta Feitosa Lima Rodrigues;
	c) rejeitar as razões de justificativa de Manoelina Pereira Medrado e de Mario Augusto Lopes Moyses;
d) julgar irregulares as contas do Sr. João Clemente Neto (CPF XXX.066.574-XX) , com fundamento no art. 16, inciso III, alíneas "b" e "c", e no art. 19, caput, da Lei 8.443, de 1992, e  condená-lo ao pagamento da importância de R$ 400.000,00 (quatrocentos mil reais) , atualizada monetariamente e acrescida dos juros de mora, calculados desde 8/9/2009 até o efetivo recolhimento, fixando-lhe o prazo de 15 (quinze) dias para que comprove, perante o tribunal, o recolhimento da dívida aos cofres do Tesouro Nacional, nos termos do art. 23, inciso III, alínea "a", da citada lei e art. 214, inciso III, alínea "a", do Regimento Interno do TCU (RITCU) ;
	e) aplicar ao Sr. João Clemente Neto a multa prevista no art. 57 da Lei 8.443, de 1992, fixando-lhe o prazo de 15 (quinze) dias, a contar da notificação, para que comprove, perante o Tribunal, o recolhimento da dívida aos cofres do Tesouro Nacional, atualizada monetariamente na forma da legislação em vigor;
	f) aplicar, individualmente, à Sra. Manoelina Pereira Medrado (CPF XXX.428.531-XX) e ao Sr. Mário Augusto Lopes Moyses (CPF XXX.055.648-XX) a multa prevista no art. 58, incisos II, da Lei 8.443, de 1992, fixando-lhes o prazo de 15 (quinze) dias, a contar da notificação, para que comprovem perante o Tribunal o recolhimento da referida quantia aos cofres do Tesouro Nacional, atualizada monetariamente na forma da legislação em vigor;
g) autorizar, caso requerido, aos responsáveis mencionados no item 112"f", nos termos do art. 26 da Lei 8.444, 1992, o parcelamento das dívidas em até 36 (trinta e seis) parcelas mensais e consecutivas, incidindo sobre cada uma, corrigida monetariamente, os correspondentes acréscimos legais; sem prejuízo de alertar os responsáveis de que, caso optem por essa forma de pagamento, a falta de comprovação do recolhimento de qualquer parcela implicará o vencimento antecipado do saldo devedor, nos termos do parágrafo único do citado art. 26 da Lei Orgânica do Tribunal, combinado com o art. 217, § 2º, do Regimento Interno;
h) autorizar, desde logo, nos termos do art. 28, inciso II, da Lei 8.443, de 1992, a cobrança judicial das dívidas, caso não atendidas as notificações ou caso não seja possível o desconto das dívidas nas folhas de pagamento dos responsáveis;
	i) encaminhar cópia da deliberação que vier a ser proferida, bem como do relatório e do voto que a fundamentarem, ao Procurador-Chefe da Procuradoria da República na Paraíba, nos termos do § 3º do art. 16 da Lei 8.443/1992 c/c o § 7º do art. 209 do Regimento Interno do TCU, para o ajuizamento das ações civis e penais cabíveis. [...]".
3.	O Ministério Público junto a este Tribunal, à Peça 59, após breve relato dos fatos, assim se manifestou:
	"[...] Primeiramente, para registrar nosso entendimento de que uma reprovação das contas no presente caso não resultaria simplesmente da celebração do convênio em tela ter afrontado aos artigos 42 e 54, II, da Portaria Interministerial MP/MF/MCT 127/2008, mas sim da própria não comprovação da regular aplicação dos recursos. A propósito, quanto aos valores do convênio firmado em 24/6/2009 terem sido repassados mais de dois meses depois, em 8/9/2009, observa-se que ocorreu dentro do seu prazo de vigência, prevista até 1/11/2009, nada obstante sejam destinados a custear evento realizado anteriormente, no período de 24/6/2009 a 1/11/2009.
Embora seja indesejável firmar o instrumento de convênio às vésperas ou até mesmo no dia da ocorrência do evento - como no presente caso -, e certo que isso caracteriza afronta aos normativos indicados e também algumas normas que regem a celebração de convênios, por outro lado, não é razoável que disso resulte conclusão inafastável pela ocorrência de irregularidade das contas e prejuízo ao erário, desde que os elementos apresentados sejam suficientes para comprovar a regular aplicação dos recursos, em essência, dentro da finalidade pactuada. 
Aliás, note-se que uma conotação negativa de análise das prestações de contas no que tange ao repasse dos valores acontecer posteriormente à realização do objeto ocorre somente naquelas relacionadas ao objeto de eventos, cujas datas de início e término são pré-determinadas. Em todas as demais naturezas de objeto os valores federais são normalmente repassados após a assinatura do ajuste, com vista à realização de um objeto que pode durar toda a vigência do convênio, por vezes, sendo prorrogado ou concluído até mesmo depois dela, o que não obsta uma eventual aceitação no contexto de prestação de contas.
Com efeito, não parece razoável sempre tratar eventos - enquanto objetos de instrumentos de convênio - diferentemente das demais naturezas de objeto pactuados pela União, devendo-se, em vez disso, atentar para que o repasse dos valores ocorra dentro da vigência do ajuste e que esteja comprovada nos aspectos físico e financeiro a sua utilização dentro da finalidade pactuada.
Nesse sentido, aliás, se os valores foram repassados dentro da vigência do convênio, não há maiores problemas quanto ao fato de o evento em si ter ocorrido anteriormente ao aludido repasse, desde que a prestação de contas estabeleça o liame causal entre os valores federais e o objeto dito executado, que é o ponto central no qual concentramos a presente análise. Por outro lado, porém, a celebração de um convênio assim apressadamente, a nosso ver, desautoriza que uma eventual reprovação dessas contas seja fundamentada somente na não apresentação de elementos adicionais de comprovação exigidos pelo órgão concedente no que tange algumas "condições-padrão" frequentemente impostas aos convenentes nessas situações.
Nesse sentido, por exemplo, vislumbramos as exigências de indicação ou vinculação de que o apoio é patrocinado pelo Ministério do Turismo ou exigências específicas dessa mesma vinculação no que tange à publicidade, providências e despesas realizadas pré-evento, haja vista não ser razoável exigir do responsável pelo convenente uma prova de aspecto ao qual  não se encontrava obrigado contratualmente com o órgão federal concedente antes da celebração do convênio que, no presente caso, ocorreu já no primeiro dia do evento.
Nada obstante, se foram realizadas as festividades que constituem objeto do convênio, deveria ao menos apresentar elementos que comprovassem sua execução física e financeira, bem como o nexo de causalidade entre os valores federais e despesas realizadas na consecução do objeto pactuado. No presente caso, contudo, tal comprovação não ocorreu.
Nesse sentido, as pendências não se limitam a falhas ou ausências de contratos de exclusividade com as atrações artísticas - como ocorre, com frequência, em processos semelhantes -, mas caracterizam uma pendência comprobatória maior, qual seja, da ausência de comprovação das execuções física e financeira do objeto, aspectos essenciais da prestação de contas. A propósito, não foi apresentada extensa lista de elementos comprobatórios solicitados pelo órgão concedente com vistas a possibilitar a elaboração de análise e parecer técnico conclusivo, conforme se verifica na descrição da Nota Técnica de Análise do MTur 549/2012.
Relativamente às fotografias apresentadas (peça 47, p. 8-11 e peça 48, p. 8-11) , que apresentam imagem de banda cuja identificação sugere se tratar de show ocorrido inclusive anteriormente à celebração do convênio e do apoio federal do evento especificamente para as datas indicadas no instrumento e respectivo plano de trabalho, podem comprovar aludida apresentação, mas não o nexo causal com os valores federais e o convênio em questão.
Ora, não é suficiente para a comprovação de utilização regular o convenente receber os valores federais - ainda que posteriormente - mas não comprovar sequer a realização do evento conforme previsto, ou seja, sua execução física, bem como as despesas realizadas para a sua ocorrência, no intuito de possibilitar aos meios de controle, ao menos, a certeza de que os valores federais tenham sido destinados, em essência, para a finalidade pactuada, ainda que para um inusitado ressarcimento de despesas realizadas à margem dos normativos que regem a matéria.
Uma mitigação dessas formalidades até seria possível, haja vista o convênio ter sido celebrado pelo MTur mesmo nessas condições precárias, sendo que, ademais, uma demora maior nas tratativas dessa concessão poderia não se conciliar com a exiguidade dos prazos necessários para planejar, divulgar e realizar um evento com data fixa no calendário local. Nada obstante, não se pode endossar um repasse às cegas desses valores federais, devendo ao menos ser comprovada a regular utilização dos valores na finalidade pactuada de apoio a evento de fomento ao turismo local, comprovando sua execução físico-financeira, o que, todavia, não foi providenciado nestes autos pelo exprefeito ora responsável.
Noutro aspecto, quanto à proposta da unidade técnica de responsabilização dos agentes do MTur, partindo da premissa de que a celebração do convênio às vésperas da realização do evento não implica, necessariamente, reprovação de suas contas, apesar de alguma infração às normas que vedam essas ocorrências, propomos que, juntamente com a Sra. Marta Feitosa Lima Rodrigues (servidora do MTur, CPF XXX.407.093-XX) ,  também não sejam responsabilizados a Sra. Manoelina Pereira Medrado (servidora do MTur, CPF XXX.428.531-XX) e o Sr. Mario Augusto Lopes Moyses (ex-Secretário Nacional de Políticas do Turismo do MTur, CPF XXX.055.648-XX) . Ademais, cabe considerar que tenham agido em contexto de contingenciamento e exiguidade de prazos, para viabilizar a realização de evento inserido no calendário local de festividades e cujo patrocínio lhes fora pleiteado pelo responsável pelo convenente.
Desse modo, manifestamo-nos, em parte, de acordo com a proposta da Secex/PR (peça 56) , divergindo apenas para propor que não sejam responsabilizados os agentes do MTur, bem como para registrar nossos fundamentos para condenação do ex-prefeito ora responsável, Sr. João Clemente Neto (ex-prefeito de 2009-2012, CPF XXX.066.574-XX) , no sentido de que a reprovação de suas contas não decorre simplesmente da celebração do convênio caracterizar afronta aos artigos 42 e 54, II, da Portaria Interministerial MP/MF/MCT 127/2008, mas sim da ausência de comprovação da utilização dos recursos na finalidade pactuada, haja vista as pendências de comprovação da execução físico-financeira. [...]".
É o Relatório.

8.1. John Johnson Gonçalves Dantas de Abrantes (1663/OAB-PB) e outros, representando João Clemente Neto.
8.2. Pedro Estevam Alves Pinto Serrano (90.846/OAB-SP) e outros, representando Mário Augusto Lopes Moysés.

Procurador Marinus Eduardo De Vries Marsico.

TOMADA DE CONTAS ESPECIAL. CONVÊNIO. MINISTÉRIO DO TURISMO (MTUR). OBJETO INCENTIVAR O TURISMO, POR MEIO DA REALIZAÇÃO DO PROJETO "SÃO JOÃO". IRREGULARIDADES NA EXECUÇÃO DO CONVÊNIO. NÃO ENCAMINHAMENTO DA DOCUMENTAÇÃO EXIGIDA. CITAÇÃO. AUDIÊNCIA DOS GESTORES DO MTUR. ACOLHER AS RAZÕES DE JUSTIFICATIVA DE UM DOS RESPONSÁVEIS. REJEITAR AS RAZÕES DE JUSTIFICATIVA DOS OUTROS DOIS. MULTA. REJEITAR AS ALEGAÇÕES DE DEFESA DO EX-PREFEITO. CONTAS IRREGULARES. DÉBITO. MULTA. COMUNICAÇÕES.

TOMADA DE CONTAS ESPECIAL (TCE)

Secretaria de Controle Externo de Tomada de Contas Especial (SecexTCE).

Aprecia-se nesta oportunidade Tomada de Contas Especial (TCE) instaurada pelo Ministério do Turismo (MTur) , em desfavor do Sr. João Clemente Neto, em razão de irregularidades no encaminhamento da documentação complementar da prestação de contas do Convênio 563/2009, firmado com o Município de Sapé-PB, no valor de R$ 419.298,20, sendo R$ 400.000,00 repassados pelo órgão concedente em 8/9/2009 (Peça 2, p. 46) e R$ 19.298,20 a título de contrapartida (Peça 2, p. 32-33) , tendo por objeto apoiar a realização do projeto "São João" (Peça 2, p. 11-12) .
2.	No âmbito deste Tribunal o Sr. João Clemente Neto foi regularmente citado (Peça 35) , tendo apresentado a alegação de defesa de Peças 47 e 48, alegando, em essência, que:
	a) todos os recursos foram devidamente aplicados, foram realizadas as festividades, restando descaracterizado a existência de dolo por parte do agente;
	b) a prestação de contas foi devidamente encaminhada ao Ministério do Turismo, sendo que, em relação à documentação que o órgão menciona como faltante, faz juntar algumas fotografias do evento e informa que diligenciou diversos órgãos envolvidos para levantar os demais documentos;
	c) entende necessária a concessão de um prazo razoável para apresentação da documentação, tendo em vista ser ex-gestor e ter transcorrido grande lapso temporal da ocorrência dos fatos;
	d) assegura que com a documentação anexa à defesa (Peça 47, p. 8-11 e peça 48, p. 8-11) , bem como a que virá a ser anexada, quando disponibilizada, serão afastadas as supostas eivas sugeridas pelo Ministério do Turismo ao determinar a realização da TCE;
	e) não existe nos autos comprovação de que tenha se enriquecido ilicitamente, não podendo uma possível condenação tomar por base apenas suposições e/ou incertezas, sob pena de afrontar a legislação pátria aplicável à espécie;
	f) não houve dolo, nem culpa grave, na atuação do responsável e que, a rigor, não há indícios da ocorrência de má-fé, dolo, culpa e/ou locupletamento ilícito por parte do defendente, sendo que apenas há alguns erros formais, facilmente sanáveis.
3.	A Secretaria de Controle Externo no Paraná, examinou a defesa apresentada e a prestação de contas nos itens 23 a 35, da instrução transcrita no Relatório precedente e concluiu por rejeitar as alegações de defesa apresentadas pelo Sr. João Clemente Neto, ante os seguintes fundamentos, em apertada síntese:
	a) 	segundo o órgão repassador o convenente deixou de apresentar elementos comprobatórios complementares que permitissem a emissão de parecer técnico conclusivo a respeito do cumprimento do objeto do convênio, descritos na Nota Técnica de Análise MTur 549/2012, a saber:
	a.1) o Relatório de Cumprimento do Objeto encaminhado estava preenchido incorretamente;
	a.2) o Relatório de Execução Físico-Financeira encaminhado estava preenchido incorretamente;
	a.3) não foi apresentada cópia de anúncio televisivo (VT) em DVD (Divulgação e Material) ;
	a.4) não foi apresentada cópia de comprovantes de veiculação das emissoras de TV contendo a programação prevista (Divulgação e Material) ;
	a.5) não foi apresentada cópia para anúncio em rádio (SPOT/JINGLE) para a verificação da citação do apoio realizado pelo MTur (Divulgação e Material) ;
	a.6) não foi apresentada cópia para anúncio em rádio (SPOT/JINGLE) dos comprovantes de veiculação na rádio contendo a programação prevista e o mapa de irradiação (Divulgação e Material) ;
	a.7) foram enviadas fotografias, porém, não consta data ou qualquer nome vinculado às bandas. Além disso, o jornal apresentado não faz referência à data, nem mesmo no cabeçalho;
	a.8) foram enviadas fotografias de shows musicais e apresentações artísticas, porém, as mesmas não foram consideradas suficientes, posto que não consta data ou nome vinculado às bandas. Além disso, o jornal apresentado não faz referência a data, nem mesmo no cabeçalho;
	a.9) não foi apresentada declaração da Convenente atestando a realização do evento;
	a.10) não foi apresentada declaração da Convenente atestando a exibição do vídeo institucional do MTur;
	a.11) não foi apresentada declaração da Convenente atestando a gratuidade ou não do evento, e, em caso de cobrança de ingressos, a comprovação da utilização dos recursos arrecadados;
	a.12) não foi apresentada declaração de autoridade local atestando a realização do evento;
	a.13) não foi apresentado declaração da Convenente atestando a existência de patrocinadores para o evento;
	b) as fotografias trazidas na defesa não atendem aos requisitos dispostos na Nota Técnica de Análise MTur 549/2012. Na única fotografia na qual é mencionado o nome da banda (Peça 47, p.10 e Peça 48, p.10) , não consta a data do evento. Além disso, a banda mencionada na fotografia (Forró do Miúdo) não constou das ações pretendidas no convênio, elencadas no Parecer Técnico MTur 462/2009 (Peça 2, p.13) . A apresentação dessa banda estava prevista para 21/6/2009, portanto, antes da assinatura do convênio (24/6/2009) consoante exposto em diversos documentos constantes dos autos, a exemplo dos elencados na Peça 2, p.162, 163, 166, 169;
	c) as fotografias desacompanhadas de provas mais robustas são insuficientes para comprovar a regularidade da aplicação dos recursos públicos transferidos por meio de convênio, pois, embora possam, eventualmente, comprovar a realização do objeto, não revelam, efetivamente, a origem dos recursos aplicados. Ou seja, retratam uma situação, mas não demonstram o nexo entre os recursos federais transferidos e as despesas apresentadas na execução do objeto;
	d) a apresentação isolada de fotografias não é suficiente para demonstrar que os recursos do convênio foram utilizados de forma regular;
	e) incide sobre o gestor o ônus da prova quanto à regular aplicação dos valores que lhe foram confiados para consecução do objeto pactuado. Para que o objeto fosse considerado cumprido, o convenente deveria apresentar os elementos discriminados na aludida nota técnica. No entanto, o responsável não trouxe na presente defesa esses elementos tendo informado que pretende fazê-lo assim que levantar os demais documentos para os quais diligenciou os diversos órgãos envolvidos;
	f) quanto ao direito à produção de provas, a citação é o momento processual adequado para se concretizar o princípio constitucional da ampla defesa e a apresentar as provas que julgar necessário, acerca dos fatos apurados na TCE. A documentação pretendida poderia ter sido obtida por via administrativa ou judicial. No entanto, o responsável não apresentou quaisquer elementos que indicassem a solicitação dessa documentação, ou a negativa de fornecimento pelos órgãos que teria diligenciado. Assim, referido direito foi assegurado por este Tribunal ao responsável que não fez o no momento processual oportuno;
	g) a boa-fé no âmbito dos processos deste Tribunal deve ser aferida objetivamente, não podendo ser presumida, devendo ser comprovada a partir dos elementos que integram os autos. No caso em comento, e em análise da documentação carreada aos autos, não há como vislumbrar a boa-fé na conduta do responsável considerando que não foram constatados atos ou fatos atenuantes os quais pudessem apontar para atitude zelosa e diligente do responsável na gestão da coisa pública. Com efeito, também não alcançou ele o intento de comprovar a aplicação dos recursos que lhe foram confiados, restringindo-se a apresentar alegações incapazes de elidir a irregularidade cometida;
	h) quanto à pretensão de que sejam consideradas regulares as despesas atinentes a execução do Convênio 563/2009, tal pretensão não merece acolhida posto que não foram anexados à prestação de contas os documentos comprobatórios da efetiva realização do evento e do nexo entre os recursos federais transferidos e as despesas apresentadas na execução do objeto, a despeito de estar previsto nos termos do convênio.
4.	Assim, em face da análise efetivada, a unidade técnica propõe rejeitar as alegações de defesa apresentadas pelo Sr. João Clemente Neto, julgar suas contas irregulares e que o responsável seja condenado em débito, além de aplicada a multa prevista no art. 57 da lei 8.443/1992, considerando que os elementos contidos nos autos não demonstram sua boa-fé ou a ocorrência de outros excludentes de culpabilidade.
5.	O Ministério Público junto a este Tribunal, manifesta-se de acordo com a proposta da unidade técnica, no sentido de reprovação das contas de João Clemente Neto não simplesmente em razão da celebração do convênio caracterizar afronta aos artigos 42 e 54, inciso II, da Portaria Interministerial MP/MF/MCT 127/2008, mas sim da ausência de comprovação da utilização dos recursos na finalidade pactuada, haja vista as pendências de comprovação da execução físico-financeira.
6.	Em relação à responsabilidade do Sr. João Clemente Neto, depreendo que os elementos existentes nos autos não permitem estabelecer o nexo causal entre os recursos transferidos e as ações indicadas no convênio. Este responsável deixou de apresentar elementos comprobatórios complementares que permitissem aferir o real cumprimento do objeto do convênio e se este ocorreu com a utilização dos recursos repassados pelo Mtur. Situação ainda mais exigível no caso concreto, onde a celebração do convênio ocorreu após parte da programação do evento (24/6/2009) , com liberação de recurso em 8/9/2009, muito depois da realização prevista.
7.	Documentos relevantes para a comprovação da execução do objeto e da regular aplicação dos recursos não foram apresentados pelo Sr. João Clemente Neto e os documentos carreados aos autos pela defesa não tiveram o condão de ilidir essa irregularidade.
8.	Nas fotografias apresentadas não consta data ou qualquer nome vinculado às bandas. Além disso, o jornal colacionado não faz referência à data, nem mesmo no cabeçalho. Assim, não atendem aos requisitos dispostos na Nota Técnica de Análise MTur 549/2012. Na única fotografia na qual é mencionado o nome da banda, não consta a data do evento. A banda mencionada na fotografia (Forró do Miúdo) não foi relacionada nas ações pretendidas no convênio, elencadas no Parecer Técnico MTur 462/2009 (Peça 2, p.13) . Além disso, a apresentação dessa banda estava prevista para 21/6/2009, portanto, antes da assinatura do convênio (24/6/2009) .
9.	Portanto, desacompanhadas de provas mais robustas, as fotografias são insuficientes para comprovar a regularidade da aplicação dos recursos públicos transferidos por meio de convênio ora em análise.
10.	Nesse sentido, as pendências não se limitam a falhas ou ausências de contratos de exclusividade com as atrações artísticas, como ocorre, com frequência, em processos semelhantes, mas caracterizam uma pendência comprobatória maior, qual seja, da ausência de comprovação das execuções física e financeira do objeto, aspectos essenciais da prestação de contas, conforme defende o MPTCU em seu parecer.
11.	Assim, presentes todos os elementos necessários para julgar irregulares as contas do Sr. João Clemente Neto, na linha de entendimento defendida nos pareceres precedentes, com a condenação desse responsável em débito pelos valores apurados no processo.
12.	Considero adequado a aplicação da multa positivada no art. 57 da Lei Orgânica deste Tribunal ao responsável, cujo valor fixo em R$ 72.000,00.
Análise das condutas dos servidores do Ministério do Turismo
13.	Em razão da aprovação de pareceres técnico e jurídico e da formalização do termo de convênio, todos emitidos há um dia de início do evento (23/6/2009, data prevista para o evento 24 a 28/6/2009) foi realizada a audiência dos seguintes agentes públicos do Ministério do Turismo na época dos fatos: a) Sra. Marta Feitosa Lima Rodrigues, Coordenadora Geral de Análise de Projetos, por ter emitido parecer aprovando o projeto; b) Sra. Manoelina Pereira Medrado, Consultora Jurídica, por ter aprovado parecer jurídico favorável à celebração da avença; e c) Sr. Mário Augusto Lopes Moysés, Secretário Executivo do Ministério do Turismo, à época dos fatos, e signatário do termo de convênio.
14.	Após a instrução regular, a unidade técnica concluiu (Peça 56) no sentido de acolher as razões de justificativa da Sra. Marta Feitosa Lima Rodrigues e rejeitar as razões de justificativa da Sra. Manoelina Pereira Medrado e do Sr. Mário Augusto Lopes Moysés.
15.	O MPTCU, partindo da premissa de que a celebração do convênio às vésperas da realização do evento não implica, necessariamente, reprovação de contas dos gestores ouvidos em audiência, apesar de alguma infração às normas que vedam essas ocorrências, propôs que, juntamente com a Sra. Marta Feitosa Lima Rodrigues, também não sejam responsabilizados a Sra. Manoelina Pereira Medrado e o Sr. Mário Augusto Lopes Moysés, por considerar que tenham agido em contexto de contingenciamento e exiguidade de prazos, para viabilizar a realização de evento inserido no calendário local de festividades e cujo patrocínio lhes fora pleiteado pelo convenente.
16.	Inicialmente, peço vênias ao Ministério Público junto a este Tribunal para manifestar minha concordância com o entendimento com a Secex-PR, cujos fundamentos, por percucientes, incorporo às minhas razões de decidir no presente processo, sem prejuízo das considerações que passo a fazer.
17.	A Sra. Marta Feitosa Lima Rodrigues argumentou, em síntese, que:
	a) em matéria análoga a tratada nos presentes autos, objeto de julgamento por esta Corte de Contas (Acórdão 1254/2014-TCU-Segunda Câmara, 3.037/2014-TCU-Segunda Câmara e 3.956/2015-TCU-Primeira Câmara) , não foi responsabilizada ou multada;
	b) a Coordenação Geral de Análise de Processos somente analisava, mas quem aprovava tudo era a Secretaria Nacional de Políticas de Turismo, a Coordenação não tinha poder para aprovar e dar andamento a nada, tudo era combinado no âmbito da Secretaria Nacional de Políticas de Turismo;
	c) os Instrumentos celebrados à época obedeciam rigorosamente à legislação vigente aplicável às transferências voluntárias de recursos mediante convênios federais;
	d) não aprovou parecer técnico, em 23/06/2016, favorável à celebração do Convênio 563/2009 (Siconv 703835/2009) , firmado entre Ministério do Turismo e a Prefeitura Municipal de Sapé, em 24/06/2009, nos termos referidos na audiência deste Tribunal.
18.	A unidade técnica acolheu as razões de justificativa trazidas pela responsável para o caso concreto. Contudo, destaca que o entendimento esposado no TC Processo 010.645/2010-1 prevaleceu em razão da inexistência de amparo legal ou normativo no ordenamento à época da emissão do parecer técnico (24/12/2008) , com base na antevisão de exíguo prazo entre a assinatura do convênio e a realização de seu objeto, para obstar ao parecerista técnico que atuasse na fase de análise dos termos de convênio de e emitir seu pronunciamento favorável ao ajuste. 
19.	Registra que, a partir da Portaria MTur 153, de 6/10/2009 (revogada pelas Portarias 88/2010, 112/2012, 112/2013 e 182/2016) , que instituiu regras e critérios para a formalização de apoio a eventos do turismo e de incremento do fluxo turístico local, regional, estadual ou nacional, essa situação se alterou em virtude do prazo mínimo de antecedência de trinta dias fixado pelo Ministério do Turismo para o recebimento de propostas em relação à data de início da vigência do convênio pretendido. O prazo passou a ser de cinquenta dias da data de início da execução do objeto, nos termos da Portaria MTur 182/2016.
20.	Assim, considerando que o parecer técnico foi emitido em 23/6/2009 (Peça 2, p. 12-15) , portanto, em data anterior a vigência da Portaria MTur 153, de 6/10/2009, que estipulou um prazo mínimo de trinta dias entre a proposta e o início da vigência do convênio, e pautada na jurisprudência mencionada, entendeu que, no caso concreto, as razões de justificativa trazidas pela Sra. Marta Feitosa Lima Rodrigues merecem acolhimento. Deixou, portanto, de efetuar a análise das demais razões de justificativa apresentadas na defesa.
21.	Observo que, de fato, embora fosse possível que a área técnica se pronunciasse acerca do curto interregno de tempo entre a data da análise/aprovação dos planos de trabalho e eventos que se pretendia beneficiar, não se poderia exigir que tal aspecto constasse necessariamente dos pareceres até porque inexistia à época óbice legal associado à matéria.
22.	Nesse sentido, a área técnica do MTur só foi efetivamente instada e respaldada a considerar, para fins de aprovação de plano de trabalho, um prazo mínimo entre a proposta e o início da vigência do convênio, após a edição da Portaria 153, de 6/10/2009. Assim, não seria razoável exigir dos responsáveis que refutassem os planos de trabalho que lhe eram apresentados, com base nesse fundamento.
23.	Vejo, também como atenuante, o fato de que a Sra. Marta Feitosa Lima Rodrigues agiu com base em normativos internos do próprio Ministério do Turismo, que permitiam uma análise meramente formal das propostas para a assinatura de Convênios, observando que as propostas apresentadas eram consentâneas com as metas do Plano Nacional do Turismo.
24.	Assim, acompanhando a unidade técnica e o Ministério Público junto a este Tribunal, entendo que devem ser acolhidas as razões de justificativas da Sra. Marta Feitosa Lima Rodrigues
25.	A Sra. Manoelina Pereira Medrado argumentou, em apertada síntese, que:
	a) a atuação da consultoria jurídica se restringe ao exame da minuta do instrumento a ser firmado, forçosamente em relação aos aspectos jurídicos;
	b) a procuradoria não deve propor o indeferimento da celebração do convênio, sob pena de extrapolar sua esfera de atuação;
	c) a elaboração de parecer jurídico às vésperas dos eventos era prática comum, não sendo razoável exigir conduta diversa dos gestores;
	d) foi convocada para manifestar-se sobre questões idênticas às aqui debatidas, sendo que o Acórdão 7307/2013-TCU-Primeira Câmara, acompanhou o posicionamento do Ministério Público e acatou as razões de justificativas da responsável.
26.	A Secex-PR propôs a rejeição das razões de justificativa da responsável, por entender que não foram suficientes para sanear as irregularidades, uma vez que:
	a) o parecer jurídico serve de fundamento ao posicionamento adotado pela autoridade competente, não se tratando de ato meramente opinativo como referido pela responsável em suas justificativas;
	b) nos autos em que a responsável teve suas razões de justificativa acatadas (Acórdão 7307/2013-TCU-Primeira Câmara) foi observado que o seu parecer contemplou a observação da correlação temporal entre as etapas de execução física do objeto e os repasses dos recursos. No presente parecer jurídico destacou-se a necessidade de que a correlação temporal fosse observada. Porém, era impossível que fosse observada considerando a data do parecer e a data da realização do evento;
	c) o setor jurídico embora tivesse conhecimento da necessidade da exigência da correlação temporal entre a etapa de execução física do objeto e os repasses de recurso, foi omisso nesse sentido, limitando-se a indicar a necessidade da correlação temporal a eles atribuídas. Ao deparar-se com tal situação, a parecerista jurídica deveria ter efetuado alertas sobre a exiguidade de tempo ou ainda sobre a desnecessidade da transferência de recursos públicos para esse evento ou ainda restituído o processo ao setor técnico competente. Caso houvesse o registro esperado em seu parecer, a responsável teria se resguardado e possivelmente não seria ouvida em audiência;
	d) ao não alertar sobre o exíguo prazo para a operacionalização do convênio, a consultora jurídica contribuiu para a perpetração das irregularidades na execução do Convênio 563/2009, tendo em vista que era previsível o descumprimento dos cronogramas físico-financeiros e do plano de trabalho;
	e) nos presentes autos, observou-se absoluta falta de controle de legalidade, por ausência de observância de normativo que rege os convênios, função própria do parecerista jurídico, e a razão pela qual a lei exige sua participação no processo de formalização dos convênios.
27.	Assim, por entender ser razoável afirmar que era exigível conduta diversa da Sra. Manoelina Pereira Medrado, posto que tinha o conhecimento da necessidade de que fosse observada a correlação temporal entre as etapas de execução física do objeto e os repasses dos recursos, consideradas as circunstâncias que a cercavam, visto que a ciência da data do evento era suficiente para não se permitir a celebração do termo, ou, ao menos, para realizar ressalvas a respeito, entende ser omissiva e negligente a conduta da responsável o que enseja a sanção indicada pelo inciso II do art. 58, da Lei 8.443/1992.
28.	No que tange à Sra. Manoelina Pereira Medrado, que examinou a minuta do futuro instrumento, entendo que os argumentos apresentados pela Secex-PR para rejeitá-los não merecem reparos.
29.	Não há como aceitar que pareceres jurídicos em sede de convênios sejam meramente opinativos como referido pela responsável em suas justificativas. Diferentemente dos autos em que a responsável teve suas razões de justificativa acatadas (Acórdão 7307/2013-TCU-Primeira Câmara) , onde foi observado que o seu parecer contemplou a observação da correlação temporal entre as etapas de execução física do objeto e os repasses dos recursos, no presente caso, essa correlação era impossível de ser observada considerando a data do parecer e a data da realização do evento, ou seja, era certo o descumprimento dos cronogramas físico-financeiros e do plano de trabalho. 
30.	Entretanto, o parecer foi omisso quanto à necessidade do cumprimento da correlação temporal entre a etapa de execução física do objeto e os repasses de recurso, limitando-se a indicar a necessidade da sua ocorrência. Houve, portanto, absoluta falta de controle de legalidade, por ausência de observância de normativo que rege os convênios.
31.	Concordo com a unidade técnica quando afirma que a parecerista jurídica deveria ter efetuado alertas sobre a exiguidade de tempo ou sobre a desnecessidade da transferência de recursos públicos para esse evento ou ainda restituído o processo ao setor técnico competente. Tal ação poderia ter evitado o prejuízo ao Erário que ora se tenta reparar, além de resguardar a defendente de possível responsabilização.
32.	Já o Sr. Mário Augusto Lopes Moysés alegou, resumidamente, que:
	a) não era sua atribuição verificar a compatibilidade entre o cronograma de desembolso e as etapas de execução do plano de trabalho;
	b) a análise que atestou a conveniência e a oportunidade de celebração da avença foi realizada por outra instância, a Secretaria Nacional de Políticas de Turismo;
	c) cabia a ele tão somente a chancela formal, ratificando o que fora estabelecido pelas secretarias finalísticas; 
	d) o cargo de Secretário-Executivo é de natureza política, diferindo dos demais, que possuem natureza executória;
	e) inexiste qualquer tipo de participação do então Secretário do Ministério do Turismo na fase de execução do Convênio, dada a expressa repartição de competências previstas pelo Regimento Interno do MTur.
33.	Em relação a este responsável a Secex-PR pugnou por rejeitar as razões de justificativa apresentadas, ante os seguintes fundamentos:
	a) a justificativa de que a sua atuação cingiu-se única e exclusivamente à formalização do convênio, e que sua conduta sempre foi pautada por aprovações técnicas e jurídicas não tem o condão de afastar a irregularidade cometida que consistiu na assinatura do convênio em 24/6/2009, com cronograma de execução e vigência incompatíveis com o período de realização do evento (24 a 28/6/2009) , fato que resultou no repasse dos recursos em data posterior à execução do objeto (8/9/2009) e no pagamento de despesas já realizadas;
	b) a celebração do Convênio 563/2009 (24/6/2009) , concomitantemente à realização do evento (24 a 28/6/2009) , feriu o dispositivo do art. 42 da Portaria Interministerial MP/MF/MCT 127/2008;
	c) a ausência da correlação temporal reflete-se em total despreocupação, com característica omissiva, para realização de projeto, atividade, serviço, aquisição de bens ou evento de interesse recíproco, em regime de mútua cooperação;
	d) diante dos prazos exíguos de operacionalização do convênio, era cediço que esse procedimento seria incompatível com a natureza do ajuste - atos de cooperação - o que, na prática, coloca em dúvida se a execução do evento dependia ou não do aporte de recursos públicos para a sua efetivação, na medida em que o evento era líquido e certo para ocorrer no dia da assinatura do convênio e nos três dias subsequentes, podendo caracterizar o simples ressarcimento de despesas já realizadas;
	e) quanto à responsabilidade em geral do gestor atuando sob a orientação de pareceres, situação aventada pelo responsável em sua defesa, reproduz posicionamento do Tribunal no Acórdão 7307/2013-TCU-Primeira Câmara, que dispõe que o fato de ter agido com respaldo em pareceres técnicos e/ou jurídicos não tem força para impor ao administrador a prática de um ato manifestamente irregular, uma vez que a ele cabe, em última instância, decidir sobre a conveniência e oportunidade de praticar atos administrativos, principalmente os concernentes a contratações, que vão gerar pagamentos;
	d) em caso análogo ao presente processo já julgado por este Tribunal (Acórdão 7307/2013-TCU-Primeira Câmara - item 9.3.2) , o Sr. Mário Augusto Lopes Moysés teve suas razões de justificativas rejeitadas em razão desses mesmos fatos.
34.	Propõe, assim, a rejeição das razões de justificativa do Sr. Mário Augusto Lopes Moysés, com a consequente aplicação da multa do art. 58, inciso II, da Lei 8.443/1992.
35.	Quanto a esses dois gestores, não se pode afastar o entendimento de que a emissão de pareceres e a própria celebração de convênios em datas próximas aos eventos constitui prática reprovável, pois impede qualquer tipo de planejamento, dificulta a observância da legislação atinente aos gastos públicos, em especial a realização de licitação para obtenção da proposta mais vantajosa ao poder público, e coloca em risco o próprio Erário, na medida em que inviabiliza a ação de controle por parte do poder concedente.
36.	Nessas situações, quem examina o procedimento já tem como certo que o cronograma de desembolso previsto no plano de trabalho não será respeitado, que a liberação de recursos não obedecerá ao planejamento que fora estipulado pelo convenente, que qualquer despesa executada para concepção do objeto ocorrerá em data anterior à publicação do extrato do convênio (art. 33 da Portaria Interministerial 127/2008) , todas essas situações são consideradas irregulares. Esse entendimento foi em diversas ocasiões defendido em deliberações desse Tribunal.
37.	À luz dessas considerações, entendo que houve erro grosseiro por parte da Sra. Manoelina Pereira Medrado, autora do parecer jurídico favorável à celebração da avença e do Sr. Mário Augusto Lopes Moysés, Secretário Executivo do Ministério do Turismo, à época dos fatos. A conduta desse último responsável revela-se de maior gravidade, tendo em vista que, na condição de signatário do instrumento, cabia a ele analisar a conveniência e a oportunidade da celebração do ajuste, rejeitando os pedidos de apoio financeiro que não atendessem as normas vigentes.
38.	Não se tratava de uma atividade meramente formal, de chancela das análises realizadas pela área técnica. Era sua atribuição, conforme Regimento Interno do MTur, decidir se o Governo Federal apoiaria, ou não, determinada festividade, firmar e rescindir convênios, supervisionar e avaliar a execução dos projetos, coordenar as secretarias integrantes da estrutura da pasta, entre outras competências, conforme previsto no normativo transcrito no Relatório precedente.
39.	Competia ao Sr. Mário Augusto Lopes Moysés a verificação da compatibilidade entre o cronograma de desembolso e as etapas de execução do plano de trabalho. Ao celebrar convênio no dia do evento, descumpriu o cronograma físico-financeiro acordado e impediu que qualquer planejamento fosse respeitado. Nesse aspecto o secretário-executivo não atuou como agente político, e sim, como um gestor, podendo ser responsabilizado pela prática dos atos administrativos em descumprimento a normas de Direito Público.
40.	Até pouco tempo, a jurisprudência do TCU oscilava no tocante à responsabilização dos pareceristas e do signatário do convênio em situações semelhantes. Ocorre que, após a prolação do Acórdão 1090/2018-TCU-Plenário, seguido do Acórdão 1450/2018-TCU-Plenário (Rel. Min. Walton Alencar) , que examinou as práticas administrativas irregulares na formulação e na condução de 43 convênios celebrados com a entidade Premium Avança Brasil, o entendimento do Tribunal começou a convergir no sentido de ser necessário a aplicação de multas a quem emitiu pareceres e a quem celebrou os convênios, no âmbito do Ministério do Turismo. Nos julgados houve, além da aplicação de multas, a inabilitação para o exercício de cargo em comissão ou função de confiança na administração pública. Os Acórdão em referência foram objeto de Pedido de Reexame não provido. (Acórdão 1411/2020-TCU-Plenário) .
41.	Rejeito, portanto as razões de justificativas apresentadas pela Sra. Manoelina Pereira Medrado e pelo Sr. Mário Augusto Lopes Moysés e considero adequado a aplicação da multa positivada no art. 58, incisos II, da Lei 8.443/1992 aos responsáveis, cujo valor fixo em R$ 15.000,00 e R$ 20.000,00, respectivamente.
42.	Entendo adequado autorizar antecipadamente, caso venha a ser solicitado, o pagamento das dívidas em até 36 (trinta e seis) parcelas mensais sucessivas, a primeira a vencer em 15 (quinze) dias após a notificação e as demais a cada 30 (trinta) dias, com a incidência dos devidos encargos legais sobre cada uma delas e com o alerta de que a falta de comprovação de recolhimento de qualquer parcela acarretará vencimento antecipado do saldo devedor.
43.	Por fim, considero apropriada a remessa de cópia dos autos à Procuradoria da República no Estado da Paraíba, para as providências que entender cabíveis, em vista da possibilidade de desvio dos recursos, conforme previsto no § 3º do art. 16 da Lei 8.443/1992, c/c e a faculdade do § 7º do art. 209 do Regimento Interno do TCU.
	Ante o exposto, VOTO por que o Tribunal aprove o acórdão que ora submeto à apreciação da Segunda Câmara.
TCU, Sala das Sessões Ministro Luciano Brandão Alves de Souza, em 8 de setembro de 2020.
AROLDO CEDRAZ 
Relator